ACORDAO-COMPLETO-2310438

ACÓRDÃO 2792/2019 ATA 12/2019 - SEGUNDA CÂMARA

VISTOS, relatados e discutidos estes autos de tomada de contas especial instaurada pelo Departamento Nacional de Infraestrutura de Transporte (Dnit) em desfavor de Carlos Eduardo Levischi, Marly Figueiredo Brilhante, Rogério Gonzales Alves e Francisco Augusto Pereira Desideri, além da Queiroz Galvão S.A., por força de determinação proferida pelo Acórdão 1721/2010-TCU-Plenário, diante de irregularidades identificadas na execução do Contrato CP nº 1/2001 a partir de fiscalizações sobre o Convênio PG nº 110/94-99;
	ACORDAM os Ministros do Tribunal de Contas da União, reunidos em Sessão da 2ª Câmara, ante as razões expostas pelo Relator, em:
	9.1.  considerar revéis os Srs. Carlos Eduardo Levischi e Rogério Gonzales Alves e a Sra. Marly Figueiredo Brilhante, nos termos do art. 12, § 3º, da Lei nº 8.443, de 1992;
	9.2. rejeitar as alegações de defesa do Sr. Francisco Augusto Pereira Desideri e da Construtora Queiroz Galvão S.A;
	9.3. julgar irregulares as contas de Carlos Eduardo Levischi, Francisco Augusto Pereira Desideri, Marly Figueiredo Brilhante e Rogério Gonzales Alves, nos termos dos arts. 1º, I, 16, III, "b" e "c", 19, caput e 23, III, da Lei nº 8.443, de 1992, para condená-los, em solidariedade com a Construtora Queiroz Galvão S.A., ao pagamento do débito sob o valor de R$ 35.560,93 (trinta e cinco mil, quinhentos e sessenta reais e noventa e três centavos) , atualizado monetariamente e acrescido dos juros de mora calculados desde 21/11/2001 até o efetivo recolhimento, fixando-lhes o prazo de 15 (quinze) dias, contados da ciência desta deliberação, para comprovarem, perante o Tribunal, nos termos do art. 214, III, "a", do RITCU, o recolhimento da referida dívida ao Departamento Nacional de Infraestrutura de Transporte;
	9.4. autorizar, caso requerido, nos termos do art. 26 da Lei nº 8.443, de 1992, o parcelamento da dívida fixada por este Acórdão em até 36 (trinta e seis) parcelas mensais e sucessivas, sobre as quais incidirão a atualização monetária e os correspondentes acréscimos legais, esclarecendo aos responsáveis que a falta de pagamento de qualquer parcela importará no vencimento antecipado do saldo devedor (art. 217, § 2º, do RITCU) , sem prejuízo das demais medidas legais;
	9.5. autorizar, desde logo, nos termos do art. 28, inciso II, da Lei nº 8.443, de 1992, a cobrança judicial da dívida fixada por este Acórdão, caso não atendidas as notificações; e
	9.6. determinar que a unidade técnica envie a cópia deste Acórdão, acompanhado do Relatório e da Proposta de Deliberação que o fundamenta, à Procuradoria da República no Estado de Roraima, nos termos do art. 16, § 3º, da Lei nº   8.443, de 1992, e do art. 209, § 7º, do RITCU, para o ajuizamento das ações civis e penais cabíveis.

Tomada de Contas Especial instaurada pelo Departamento Nacional de Infraestrutura de Transporte (Dnit) em desfavor de Carlos Eduardo Levischi, Marly Figueiredo Brilhante, Rogério Gonzales Alves e Francisco Augusto Pereira Desideri, além da Queiroz Galvão S.A., por força de determinação proferida pelo Acórdão 1.721/2010-TCU-Plenário, diante de irregularidades identificadas na execução do Contrato CP nº 1/2001 a partir de fiscalizações sobre o Convênio PG nº 110/94-99.

Segunda Câmara

Departamento Nacional de Infraestrutura de Transporte - Dnit.

3. Responsáveis: Carlos Eduardo Levischi (CPF XXX.321.008-XX), Francisco Augusto Pereira Desideri (CPF XXX.929.347-XX), Marly Figueiredo Brilhante (CPF XXX.055.992-XX), Rogério Gonzales Alves (CPF XXX.259.397-XX) e Construtora Queiroz Galvão S.A. (CNPJ 33.412.792/0001-60).

13.1. Ministros presentes: Ana Arraes (Presidente), Augusto Nardes, Aroldo Cedraz e Raimundo Carreiro.
13.2. Ministro-Substituto presente: André Luís de Carvalho (Relator).

ACORDAO-COMPLETO-2468328

Acórdão 8081/2021 - Segunda Câmara

ACORDAO-COMPLETO-2530140

Acórdão 1244/2022 - Segunda Câmara

ANDRÉ DE CARVALHO

Trata-se de tomada de contas especial instaurada pelo Departamento Nacional de Infraestrutura de Transporte (Dnit) em desfavor de Carlos Eduardo Levischi, Marly Figueiredo Brilhante, Rogério Gonzales Alves e Francisco Augusto Pereira Desideri, além da Queiroz Galvão S.A., por força de determinação proferida pelo Acórdão 1721/2010-TCU-Plenário, diante de irregularidades identificadas na execução do Contrato CP nº 1/2001 a partir de fiscalizações sobre o Convênio PG nº 110/94-99.
2.	Após a análise final do feito, o auditor federal da então Secex-RR lançou o seu parecer conclusivo à Peça 99 (fls. 1/18) , com a anuência dos dirigentes da unidade técnica (Peças 100 e 101) , nos seguintes termos:
"Tratam os autos de Tomada de Contas Especial - TCE, inaugurada pelo Departamento Nacional de Infraestrutura de Transporte (Dnit) , com a finalidade de dar cumprimento à determinação contida no Acórdão 1721/2010-TCU-Plenário, em desfavor dos Srs. Carlos Eduardo Levischi (CPF XXX.321.008-XX) , Marly Figueiredo Brilhante (CPF XXX.055.992-XX) , Rogério Gonzales Alves (CPF XXX.259.397-XX) , Francisco Augusto Pereira Desideri (CPF XXX.929.347-XX) , bem como da empresa Queiroz Galvão S/A (CNPJ 33.412.792/0001-60) , em razão de irregularidades constatadas em face de fiscalizações desta Corte, referente à execução do Convênio PG 110/94-99 (Siafi 372314) . 
2. Dito Acórdão determinou ao Dnit o prosseguimento da apuração do débito decorrente das irregularidades verificadas na execução do Contrato CP 1/2001, celebrado entre Governo do Estado de Roraima e a empresa Construtora Queiroz Galvão S/A, tendo como objeto "pavimentação e obras de arte especiais da BR 401, trecho Boa Vista-Bonfim, subtrecho km 40 - Rio Tacutu km 124,42", ou seja, das pontes sobre os rios Tacutu e Arraia". 
Histórico 
3. De acordo com as informações do Relatório de TCE (peça 4, p. 118-150) , para o Convênio PG 110/94-99 (Siafi 372314) , o custo inicial da obra foi previsto em R$ 30.972.902,56, dos quais:
                     Tabela 1 - Valor Pactuado
	Responsável
	Valor (R$) 

	Contrapartida do Convenente
	2.955.555,56

	A cargo do Concedente
	28.017.347,00

	Total
	30.972.902,56

           Fonte: Relatório de TCE
4. Constam dos autos, à peça 4, p. 16-18, Consulta à Transferência do Sistema Integrado de Administração Financeira do Governo Federal - Siafi, a qual demostra o volume de recursos financeiros liberados para a execução do programa de trabalho do Convênio PG 110/94-99 (Siafi 372314) . 
5. De acordo com a Tabela 2 - Ordens Bancárias emitidas, constante da instrução inicial desta Unidade Técnica (peça 8, p. 2) , do total a cargo do convenente, R$ 28.017.347,00, foi liberada pelo convênio a quantia de R$ 26.260.295,57, portanto, quase a totalidade (93,72%) . 
6. Segundo o Relatório de TCE (peça 4, p. 118) , o ajuste vigeu no período entre 28/7/1999 a 30/12/2004. 
7. Em decorrência dos objetivos do convênio celebrado, a construção das obras de arte especiais, consistentes das pontes sobre os rios Tacutu e Arraia, foi licitada por meio da Concorrência Pública 001/2001. Após definido e aprovado o orçamento vencedor da licitação firmou-se com a Construtora Queiroz Galvão S/A o Contrato CP 1/2001, em 22/6/2001. 
8. O TCU realizou várias fiscalizações, à época, com o objetivo de acompanhar a execução do convênio e o respectivo contrato de execução das obras, tendo constatado, dentre outras irregularidades, suspeita de sobrepreço. Em consequência, por meio do Acórdão 1372/2005-TCU-Plenário (peça 2, p. 172-181) , determinou a instauração de TCE para apuração do débito decorrente de irregularidades verificadas na execução do Contrato CP 1/2001. 
9. Verificou-se posteriormente a pendência de cumprimento da determinação contida no decisum retromencionado. Diante disso, esta Corte de Contas por meio do Acórdão 1721/2010-TCU-Plenário (peça 2, p. 320-336) determinou que o Dnit fosse informado a respeito de inexistência, no âmbito desta Corte de Contas, de constituição de TCE referente ao Contrato CP 1/2001, bem como o esclarecimento àquele órgão de que restava pendente o cumprimento da determinação contida no item 9.1.1 do Acórdão 1372/2005-TCU-Plenário (peça 2, p. 172-181) , verbis: 
'9.1.1. instaure o competente processo de Tomada de Contas Especial relativamente a valores constantes do Contrato CP 001/2001, devendo, ainda, essa entidade, para tanto, aguardar medição a ser realizada pelo Comando do Exército nas referidas obras, decorrente de elaboração de um novo projeto executivo e de um novo plano de trabalho para conclusão da ponte sobre o rio Itacutu (sic) , objetivando a apuração do montante a ser lançado como débito na mencionada Tomada de Contas Especial, a qual, após constituída, deverá ser encaminhada a esta Egrégia Corte no prazo de sessenta dias'. 
10. Feito isto, foi instaurada a TCE com o objetivo de reavaliar o BDI utilizado no Contrato CP 1/2001 e consequentemente determinar o valor do débito relativo à divergências no tocante ao assunto (Relatório de TCE, item 6, peça 4, p. 122-123) . 
11. A primeira análise da Comissão de TCE concluiu pela inexistência de débito, conforme se depreende do item 61 do Relatório de TCE (peça 3, p. 346-390) . Ocorre que este posicionamento não foi corroborado tanto pela Auditoria Interna do Dnit, quanto pela Controladoria Geral da União - CGU (vide Despacho DPPCE/SFC/CGU-PR 2716/2013 à peça 4, p. 24-29) , tendo esta última decidido pela restituição do processo de TCE àquela comissão. 
12. Retornados os trabalhos e depois de encerradas as medidas administrativas internas sem a obtenção do ressarcimento do débito causado aos cofres da União, o órgão instaurador, em seu novo Relatório de TCE (peça 4, p. 118-150) , indicou circunstanciadamente as providências adotadas pela autoridade administrativa, e, a despeito da discordância em relação à existência de dano relevante ao erário, pugnou pela imputação de débito no valor original de R$ 35.560,93, referente a superfaturamento decorrente da aplicação de percentual indevido de Benefícios e Despesas Indiretas - BDI, em relação ao Contrato CP 1/2001. 
13. Os responsáveis foram indicados pelo tomador de contas, conforme consta do Acórdão 1721/2010-TCU-Plenário (peça 2, p. 320-336) : 
a) Sr. Carlos Eduardo Levischi (CPF XXX.321.008-XX) e Sr. Marly Figueiredo Brilhante (CPF XXX.055.992-XX) , que assinaram o Contrato CP 1/2001, com superfaturamento; 
b) Sr. Rogério Gonzales Alves (CPF XXX.259.397-XX) , ex-Diretor Executivo do extinto DNER, à época, que aprovou a licitação, Concorrência 1/2001, a preços superfaturados; 
c) Sr. Francisco Augusto Pereira Desideri (CPF XXX.929.347-XX) , chefe da Divisão de Construção do Extinto DNER, à época, que que aprovou a licitação, Concorrência 1/2001, a preços superfaturados; 
d) Empresa Construtora Queiroz Galvão S/A (CNPJ 33.412.792/0001-60) , que recebeu recursos por serviços com sobrepreços. 
14. Apenas a empresa Construtora Queiroz Galvão S/A (CNPJ 33.412.792/0001-60) foi inscrita na conta 'Diversos Responsáveis' pelo valor de R$ 175.415,30, atualizado até 17/11/2014, conforme Nota de Lançamento 2014NL006040 (peça 4, p. 196) . 
15. O Relatório de Auditoria de Controle Interno 477/2015 (peça 4, p. 210-219) contém a devida manifestação acerca dos quesitos do art. 10, inciso II, alíneas 'a' e 'b', da Instrução Normativa - TCU 71/2012, tendo concluído aquela instância de controle pela irregularidade das presentes contas, conforme Certificado de Auditoria 477/2015 (peça 4, p. 220) e Parecer do Dirigente de Controle Interno 477/2015 (peça 4, p. 221) , em razão das ocorrências apontadas no sobredito Relatório de TCE, embora reconhecendo o posicionamento conflitante entre o tomador de contas e a CGU e a Auditoria Interna do Dnit, acerca da existência ou não do débito, porquanto apesar de o Relatório de TCE (peça 4, p. 118-150) ressaltar sua inexistência, aponte de forma ambígua o valor de R$ 35.560,93 devido à União. 
16. Em Pronunciamento Ministerial de peça 4, p. 232, o Ministro de Estado dos Transportes, na forma do art. 52, da Lei 8.443/1992, atesta haver tomado conhecimento das conclusões do Controle Interno acerca das presentes contas. Em seguida, o processo foi encaminhado ao TCU. 
17. Esta Unidade Técnica ao examinar inicialmente a TCE (peça 8, p. 1-16) , mesmo diante das discordâncias verificadas, decidiu dar prosseguimento ao feito e promover as citações dos seguintes responsáveis arrolados, de forma solidária, diante do ato impugnado consistente no superfaturamento decorrente da aplicação indevida de BDI ao contrato CP 1/2001, cujas despesas custeadas com recursos do Convênio PG 110/94-99 (Siafi 372314) : 
a) Sr. Carlos Eduardo Levischi, CPF XXX.321.008-XX; 
b) Sra. Marly Figueiredo Brilhante, CPF XXX.055.992-XX; 
c) Rogério Gonzales Alves, CPF XXX.259.397-XX; 
d) Francisco Augusto Pereira Desideri, CPF XXX.929.347-XX; e 
e) Empresa Construtora Queiroz Galvão S/A, CNPJ 33.412.792/0001-60. 
18. Citados, e, transcorrido o prazo regimental fixado, apresentaram defesa apenas o Sr. Francisco Augusto Pereira Desideri (peça 46) e a Empresa Construtora Queiroz Galvão S/A (peça 45) . Os demais responsáveis permaneceram silentes. 
19. Diante das revelias registradas, bem como das alegações de defesa trazidas ao Tribunal pelos Defendentes, a unidade técnica elaborou a instrução à peça 61, p. 1-21 a qual contém o exame da matéria aduzida. Essa análise entendeu essencialmente pela insubsistência do débito e pugnou pelo encerramento do processo e arquivamento dos autos por ausência de pressupostos de constituição e de desenvolvimento válido e regular, com base no art. 212 do Regimento Interno do TCU, aprovado pela Resolução - TCU 246/2011. 
20. Registre-se que a unidade técnica concluiu, ademais, por acatar as alegações de defesa apresentadas pela empresa Queiroz Galvão S/A e tornar o débito insubsistente mediante as seguintes convicções: 
a) diante das circunstâncias que envolveram a licitação, a contratação, a execução e o controle posterior da obra, por contemplar maior justeza, alinhar-se ao entendimento da Comissão de Tomada de Contas Especial consignado na conclusão do relatório, itens 33-41 (peça 4, p. 142-150) , de que não houve débito, com base nas inúmeras decisões desta Corte de Contas, que consideraram aceitáveis pequenas diferenças de preços; 
b) considerar a pequena diferença de preço apurada como decorrente das circunstâncias que envolveram a contratação: 
b.1) a recente instituição do Sicro II, à época da contratação, como um instrumento de referência de preços mais confiável, mas que precisou ser aperfeiçoado em suas versões posteriores, principalmente no aspecto referente ao BDI de contratos envolvendo obras de artes especiais; 
b.2) falta de regulamentação do BDI estabelecido no Sicro II para o tipo de obra rodoviária em questão, bem como da sua formula e aplicação, o que ocorreu desde a época da contratação e prosseguiu até a extinção do contrato, conforme exposto na presente instrução; e 
b.3) ausência de amadurecimento das questões versando sobre BDI de obras rodoviárias, no âmbito desta Corte de Contas, à época da licitação, contratação e execução do contrato, sendo as questões mais relevantes aclaradas muito posteriormente; 
c) considerar a impossibilidade jurídica de retroação do novo BDI estabelecido para obras de artes especiais para atingir um contrato que então já estava extinto, de forma prejudicial ao contratado, ferindo a segurança jurídica necessária às relações contratuais mantidas pela União. 
21. Também, propôs aceitar, igualmente, as alegações de defesa apresentadas pelo Sr. Francisco Augusto Pereira Desideri, e afastar a sua responsabilidade pela aprovação do orçamento da obra com BDI superior ao preconizado pelo Sicro II, diante das indefinições existentes quanto ao assunto à época. 
22. No tocante aos demais responsáveis solidários citados, Sra. Marly Figueiredo Brilhante, Sr. Carlos Eduardo Levischi e Sr. Rogério Gonzales Alves, considerados revéis, diante do acatamento das alegações de defesa apresentadas pelo Sr. Francisco Augusto Pereira Desideri, bem como pela empresa Construtora Queiroz Galvão S/A, concluiu-se por conceder-lhes o benefício da defesa apresentada pelos demais, haja vista o caráter solidário da citação. 
23. A referida proposta, contudo, não contou com a anuência do representante do Ministério Público de Contas junto ao TCU que, por meio do Parecer à peça 64, p. 1-6, manifestou-se "preliminarmente pela devolução dos autos à Secex/RR a fim de que os responsáveis sejam citados novamente, explicitando-se, entre as causas do dano, o sobrepreço decorrente da adoção de custos unitários superiores aos de mercado no âmbito do Contrato CP nº 1/2001". 
24. Em exame à TCE, o Relator, acolhendo o posicionamento consignado pelo Ministério Público junto ao TCU, determinou o retorno dos autos à unidade técnica para que promova a nova citação na forma sugerida pelo Parquet. 
25. Dessa maneira, os autos retornaram à Secex-RR, a fim de que a unidade técnica empreendesse o saneamento da situação posta pelo Ministério Público junto ao TCU como entrave ao posicionamento quanto ao mérito da TCE. 
26. A novas citações foram propostas na peça 77, incluindo a menção de que para o eventual débito também estava incluso superfaturamento decorrente de sobrepreço verificados em custos unitários, e realizadas aos mesmos responsáveis (peças 79-83, 85, 88, 94 e 96) : 
a) Sr. Carlos Eduardo Levischi, CPF XXX.321.008-XX; 
b) Sra. Marly Figueiredo Brilhante, CPF XXX.055.992-XX; 
c) Rogério Gonzales Alves, CPF XXX.259.397-XX; 
d) Francisco Augusto Pereira Desideri, CPF XXX.929.347-XX; e 
e) Empresa Construtora Queiroz Galvão S/A, CNPJ 33.412.792/0001-60. 
27. Realizadas as citações da maneira proposta pelo Ministério Público de Contas apenas a Empresa Construtora Queiroz Galvão S/A e o Sr. Francisco Augusto Pereira Desideri apresentaram novas respostas, todos os demais responsáveis permaneceram silentes embora tiveram ciência das citações (peças 86, 87, 89, 95 e 97) . 
EXAME TÉCNICO 
28. Em relação ao fato gerador da Tomada de Contas Especial (superfaturamento decorrente de sobrepreço e da aplicação indevida de BDI) relatado pelas análises anteriormente empreendidas, e que teria ocasionado a instauração da presente TCE, propomos, considerando-se o que consta do processo, a insubsistência de tal fato. Nos termos da legislação vigente, interpretada conforme o desenvolvimento da sistemática de cálculo, por esta Corte de Contas, dos itens e percentuais atinentes a despesas de BDI, comparando-se tal sistemática aos momentos em que ocorreram as fases de licitação, contratação da empresa vencedora, execução do objeto e pagamento das notas fiscais, fica patente a impossibilidade de imputação de débito ou sanção aos responsáveis anteriormente listados. 
29. É mister destacar que, embora nova citação foi realizada para explicitar a existência de débito decorrente da utilização de itens com custo unitário superior ao preço de referência, o cerne da análise ainda consiste na impossibilidade de retroagir a aplicação do BDI, pois o débito referente ao sobrepreço dos custos unitários já estava considerado no dano anteriormente apurado de R$ 35.560,93, em valor original. 
30. Este débito fora calculado pela equipe de auditoria da Secex/RR e acolhido pela Corte de Contas no Acórdão 1721/2010-TCU-Plenário, Min. Relator Augusto Sherman Cavalcanti, ainda que com críticas constantes nos relatórios de TCE (peça 3, p. 372) e em defesa apresentada na fase interna da TCE (peça 4, p. 64) . Achado: superfaturamento decorrente de sobrepreço e de aplicação indevida de taxa de BDI (Benefícios e Despesas Indiretas) no âmbito do Contrato CP 1/2001, celebrado entre o Governo do Estado de Roraima e a empresa Construtora Queiroz Galvão S/A, que teve por objeto construção de obra custeada com recursos do Convênio PG 110/94-99 (Siafi 372314) . 
31. Consoante informações trazidas no Voto do Ministro Relator, integrante do Acórdão 1721/2010-TCU-Plenário (peça 2, p. 320-336) , atuações do TCU referentes ao empreendimento das obras de construção de trechos rodoviários no corredor Fronteira-Norte/BR-401-RR-Boa VistaNormandia-Bonfim (fronteira com a Guiana Inglesa) , em especial no que se refere às pontes sobre os rios Tacutu e Arraia, registraram irregularidades, dentre elas, a ausência de justificativas para a utilização na obra de BDI de 40%, quando o correto seria 23,90%, conforme Manual do Sistema de Custos Rodoviários - Sicro II. 
32. A ocorrência teria violado os seguintes dispositivos: Constituição Federal, de 5 de outubro de 1988, art. 37, caput, princípio da economicidade; princípio da vedação ao enriquecimento sem causa; Decreto 2.271/1997, art. 3º, § 2º; 
33. Como resultado das apurações levadas a efeito pelo tomador das contas, o débito foi apurado, conforme abaixo:
	Valor original (R$) 
	Data da ocorrência

	35.560,93
	21/11/2001

34. A apuração de tal débito se deu pela seguinte análise
                Tabela 3 - Valor do débito
	1.
	Valor medido pelo Exército (BDI 40%) 
	7.576.210,76

	2.
	Valor sem BDI
	5.411.579,11

	3.
	Valor da obra executada com base no BDI de 30,02%
	7.036.135,16

	4.
	Valor superfaturado
	425.647,19

	5.
	Valor devido (item 3 - item 4) 
	6.610.487,97

	6.
	Total pago
	6.650.000.11

	7.
	Débito (item 3 - item 4 - item 5) 
	 (39.512.14) 

	8.
	Percentual em relação à obra
	0,56%

	9.
	Parcela da União (90% do total) 
	35.560,93

	10.
	Percentual em relação à obra executada
	0,54%

35. Como verificou o Ministério Público junto ao TCU a composição do débito abrange dois elementos distintos: a possível utilização de BDI acima do permitido e um valor superfaturado verificado conjuntamente pela Secex/RR e pelo 6º BEC que corresponderia a R$ 425.647,19 obtido conforme a seguinte tabela: (omissis) 
36. Observa-se que o valor correspondente ao superfaturamento de R$ 425.647,19 foi obtido ao se comparar os custos unitários de catorze itens da planilha da obra, considerando um BDI de 23,9%, em comparação com valores referenciais extraídos do Sicro II ajustados com o BDI adotado (peça 3, p. 6) . A quantificação deste superfaturamento também é dependente da alíquota de BDI adotada. 
37. O valor de R$ 425.647,19 foi o calculado pela equipe de auditoria da Secex/RR e acolhido pela Corte de Contas no Acórdão 1721/2010-TCU-Plenário, Min. Relator Augusto Sherman Cavalcanti. Em seu voto o relator (item 7 do voto que fundamentou o Acórdão 1721/2010-TCU-Plenário) reconhece o sobrepreço e, ao determinar a o encaminhamento dos elementos dos autos e seus apensos para subsidiar a instrução da tomada de contas especial a ser instaurada pelo Dnit. 
38. O tomador de contas em sua fase interna considerou, portanto, o valor de R$ 425.647,19 como sobrepreço da obra. e apenas apurou na fase interna da TCE o dano decorrente do BDI (peça 4, p. 122, item 3) . Tanto que o débito total de R$ 35.560,93 demonstrado na Tabela 3 já leva em consideração o sobrepreço verificado. 
39. Não se trata de novo débito de R$ 425.647,19, apurado isoladamente, e sim já considerado no valor original de R$ 35.560,93. 
40. Isto posto, passamos a análise das citações e alegações de defesa realizadas. 
Citações realizadas 
41. Encontrando-se o débito apurado e as condutas identificadas, em cumprimento ao Pronunciamento do Secretário (peça 78) , foram promovidas as citações dos responsáveis solidários arrolados: 
a) Sr. Carlos Eduardo Levischi, CPF XXX.321.008-XX; 
b) Sra. Marly Figueiredo Brilhante, CPF XXX.055.992-XX; 
c) Rogério Gonzales Alves, CPF XXX.259.397-XX; 
d) Francisco Augusto Pereira Desideri, CPF XXX.929.347-XX; e 
e) Empresa Construtora Queiroz Galvão S/A, CNPJ 33.412.792/0001-60. 
Sr. Carlos Eduardo Levischi, CPF XXX.321.008-XX 
42. O Sr. Carlos Eduardo Levischi foi citado mediante o Ofício 0477/2017-TCU/SECEX-RR, de 18/7/2017 (peça 80) . Conduta: assinar o Contrato CP 1/2001, celebrado entre o Governo do Estado de Roraima e a empresa Construtora Queiroz Galvão S/A, cujo objeto versou sobre 'pavimentação e obras de arte especiais da BR 401, trecho Boa Vista-Bonfim, subtrecho km 40 - Rio Tacutu km 124,42', contratando serviços com sobrepreço na ordem de R$ 425.647,19 (Relatório do Acórdão 1976/2006-TCU-Plenário, itens 120 a 123, de lavra do Sr. Ministro-substituto Augusto Sherman) e com Bonificação de Despesa Indireta - BDI à taxa remuneratória de 40%, quando o BDI aplicável à época da despesa restou configurado em 30,02, %, causando prejuízo à União. 
43. Nesta citação a entrega via correios não foi bem-sucedida (peça 84) . Como o endereço era o mesmo endereço constante no sistema, não sendo localizadas outras opções foi proposta citação via edital (peça 85) realizada em 7/8/2017 (peça 89) . 
44. Após citação editalícia, o Sr. Carlos Eduardo Levischi não atendeu a citação e não se manifestou quanto às irregularidades verificadas. 
45. Transcorrido o prazo regimental fixado e mantendo-se inerte o aludido responsável, impõese que seja considerado revel, dando-se prosseguimento ao processo, de acordo com o art. 12, § 3º, da Lei 8.443/1992. 
Sra. Marly Figueiredo Brilhante, CPF XXX.055.992-XX 
46. A senhora Marly Figueiredo Brilhante foi citada por meio do Ofício 0479/2017- TCU/SECEX-RR, de 18/7/2017 (peça 82) enviado a sua procuradora constituída nos autos, a Sra. Gardênia de Fátima Figueiredo Pereira (peça 48) . Conduta: assinar o Contrato CP 1/2001, celebrado entre o Governo do Estado de Roraima e a empresa Construtora Queiroz Galvão S/A, cujo objeto versou sobre "pavimentação e obras de arte especiais da BR 401, trecho Boa Vista-Bonfim, subtrecho km 40 - Rio Tacutu km 124,42", contratando serviços com sobrepreço na ordem de R$ 425.647,19 (Relatório do Acórdão 1976/2006-TCU-Plenário, itens 120 a 123, de lavra do Sr. Ministro-substituto Augusto Sherman) e com Bonificação de Despesa Indireta - BDI à taxa remuneratória de 40%, quando o BDI aplicável à época da despesa restou configurado em 30,02, %, causando prejuízo à União. 
47. A Sra. Marly Figueiredo Brilhante, apesar de ter tomado ciência do expediente que lhe foi encaminhado, conforme atesta o aviso de recebimento (AR) que compõe os autos (peça 95) , não atendeu a citação e não se manifestou quanto às irregularidades verificadas. 
48. Transcorrido o prazo regimental fixado e mantendo-se inerte a aludida responsável, impõese que seja considerada revel, dando-se prosseguimento ao processo, de acordo com o art. 12, § 3º, da Lei 8.443/1992. 
Sr. Rogério Gonzales Alves, CPF XXX.259.397-XX 
49. Por sua vez, o Sr. Rogério Gonzales Alves foi citado por intermédio do Ofício 0480/2017- TCU/SECEX-RR, de 19/7/2015 (peça 83) . Conduta: aprovar a licitação referente à Concorrência 1/2001, que culminou na assinatura do Contrato CP 1/2001, celebrado entre o Governo do Estado de Roraima e a empresa Construtora Queiroz Galvão S/A, cujo objeto versou sobre "pavimentação e obras de arte especiais da BR 401, trecho Boa Vista-Bonfim, subtrecho km 40 - Rio Tacutu km 124,42", o qual contratou serviços com sobrepreço na ordem de R$ 425.647,19 (Relatório do Acórdão 1976/2006-TCU-Plenário, itens 120 a 123, de lavra do Sr. Ministro-substituto Augusto Sherman) e com Bonificação de Despesa Indireta - BDI à taxa remuneratória de 40%, quando o BDI aplicável à época da despesa restou configurado em 30,02, %, causando prejuízo à União. 
50. O AR foi devolvido por motivo de mudança de endereço do destinatário (peça 91) . Como o endereço era o mesmo endereço constante no sistema, não sendo localizadas outras opções foi proposta citação via edital (peça 94) realizada em 21/8/2017 (peça 97) . 
51. O Sr. Rogério Gonzales Alves, citado por via editalícia, não atendeu a citação e não se manifestou quanto às irregularidades verificadas. Destaca-se que antes da citação por edital foram adotadas providências que esgotaram as tentativas de localização do responsável, conforme comprovam os documentos existentes nos autos (peças 13, 22, 23, 38, 52, e 94) . 
52. Transcorrido o prazo regimental fixado e mantendo-se inerte o aludido responsável, impõese que seja considerado revel, dando-se prosseguimento ao processo, de acordo com o art. 12, § 3º, da Lei 8.443/1992. 
Sr. Francisco Augusto Pereira Desideri, CPF XXX.929.347-XX 
53. O Sr. Francisco Augusto Pereira Desideri foi citado por via do Ofício 0478/2017- TCU/SECEX-RR, de 18/7/2017 (peça 81) encaminhado a sua procuradora constituída nos autos. Conduta: aprovar a licitação referente à Concorrência 1/2001, que culminou na assinatura do Contrato CP 1/2001, celebrado entre o Governo do Estado de Roraima e a empresa Construtora Queiroz Galvão S/A, cujo objeto versou sobre 'pavimentação e obras de arte especiais da BR 401, trecho Boa VistaBonfim, subtrecho km 40 - Rio Tacutu km 124,42', o qual contratou serviços com sobrepreço na ordem de R$ 425.647,19 (Relatório do Acórdão 1976/2006-TCU-Plenário, itens 120 a 123, de lavra do Sr. Ministro-substituto Augusto Sherman) e com Bonificação de Despesa Indireta - BDI à taxa remuneratória de 40%, quando o BDI aplicável à época da despesa restou configurado em 30,02 %, causando prejuízo à União. 
54. O AR (peça 87) comprova a entrega no endereço, em 31/7/17. O responsável apresentou suas alegações de defesa por meio do documento que integra os autos (peça 90) . Empresa Construtora Queiroz Galvão S/A, CNPJ 33.412.792/0001-60 
55. A empresa Construtora Queiroz Galvão S/A, CNPJ 33.412.792/0001-60, citada por meio do Ofício 0476/2017-TCU/SECEX-RR, de 18/7/2015 (peça 79) . Motivo da Citação: receber pagamentos indevidos no âmbito do Contrato CP 1/2001, celebrado entre o Governo do Estado de Roraima e a empresa Construtora Queiroz Galvão S/A, cujo objeto versou sobre 'pavimentação e obras de arte especiais da BR 401, trecho Boa Vista-Bonfim, subtrecho km 40 - Rio Tacutu km 124,42', mediante superfaturamento decorrente de sobrepreço na ordem de R$ 425.647,19 (Relatório do Acórdão 1976/2006-TCU-Plenário, itens 120 a 123, de lavra do Sr. Ministro-substituto Augusto Sherman) e de remuneração inadequada de Bonificação de Despesa Indireta - BDI à taxa de 40%, quando o BDI aplicável à época da despesa restou configurado em 30,02 %, causando prejuízo à União. 
56. O AR (peça 86) comprova a entrega no endereço, em 28/7/17. Em resposta, por meio do documento (peça 93) a empresa apresentou suas razões de fato quanto às irregularidades a ela imputadas. Alegações de defesa apresentadas 
57. Na análise antecedente, cuidando do chamamento dos responsáveis arrolados nos autos para que apresentassem defesa ou recolhessem a importância do débito, apenas o senhor Francisco Augusto Pereira Desideri e a empresa Construtora Queiroz Galvão S/A apresentaram alegações de defesa. Os demais permaneceram silentes e foram considerados revéis. Por questões didáticas e para evitar que os pontos convergentes das duas defesas sejam tratados isoladamente, ambas as defesas serão analisadas juntamente. Alegações de defesa Sr. Francisco Augusto Pereira Desideri, CPF XXX.929.347-XX (peça 90) 
58. Após breve síntese dos fatos, o defendente alega que mesmo considerando o eventual sobrepreço de R$ 425.647,19 o débito apurado seria de apenas R$ 35.560,93, que atualizado ficaria abaixo do limite de R$ 100.000,00 para a instauração de Tomada de Contas Especial, conforme o disposto na IN TCU 71/2012 (peça 90, p. 4 e 5) devendo ser arquivada a presente tomada de contas. 
59. Sobre o valor do sobrepreço argumenta brevemente (peça 90, p. 3) que o Manual do Sicro II somente foi publicado dois anos após a publicação do Contrato, e que, portanto, não poderia ser aplicado para imputar sobrepreço aos custos unitários. 
60. Para afastar as irregularidades imputadas ao defendente, seu defensor argumenta que não há fundamento para a indicação do Sr. Francisco Augusto Pereira Desideri como responsável, pois a responsabilidade pela obra das pontes era do Governo do Estado de Roraima e não do DNER, que se envolveu por meio do Convênio 110-94/1999, sem afastar a responsabilidade originária do Governo do Estado de Roraima pela execução da contratação. Ainda nesse sentido afirma que seu cliente não aprovou tal licitação, aprovada pelo Diretor de Engenharia Rodoviária (peça 90, p. 6) . 
61. Traz as atribuições do Chefe da Divisão de Construção do DNER, que envolveria a atividade de orientar e supervisionar a execução das obras objeto de convênio de delegação, não envolvendo a aprovação do certame licitatório (peça 90, p. 6) . Assim não existiria nexo de causalidade entre a conduta efetivamente realizada do Sr. Francisco Augusto Pereira Desideri com o dano apontado. 
62. Ainda sobre a contratação afirma que o defendente não poderia agir de maneira diversa, pois o preço vencedor estava abaixo do referencial estabelecido, já aprovado pela chefia de estudos e projetos e pelo diretor de engenharia rodoviária do DNER, não sendo exigível novamente análise dos itens e aplicação do BDI incorreto. Defende que deveria ser considerado o mesmo critério para o julgamento, a saber o menor valor global para a obra. Desta maneira não haveria dano já que a empresa foi vencedora com um deságio em relação a proposta original (peça 90, p. 8-9) . 
63. Argumenta que na época da contratação o edital não previa qualquer critério de aceitabilidade das propostas sobre o BDI adotado, tanto que, por tratar apenas do valor global, nem foi exigido a apresentação de BDI nas propostas. Não havia a época dispositivo legal que limitasse o percentual de BDI a ser adotado, sendo fixado apenas pela súmula 258/2010 do Tribunal de Contas da União. 
64. Para fundamentar tal posicionamento traz trecho do relatório do Acórdão 2447/2014-TCU-Plenário, de relatoria do Min. Aroldo Cedraz, que considera que 'na análise da economicidade de uma contratação deve levar em consideração o preço global contratado, sendo irrelevante uma análise dissociada, que considere tão somente a adequação ou não do percentual de BDI adotado, para determinar a existência de sobrepreço na contratação'. 
65. Traz ainda trecho do Acórdão 1551/2008-TCU-Plenário com posicionamento no mesmo sentido: 'o que interessa ao Tribunal é comparar preços que, ao final, são aqueles que nos fazem chegar aos valores efetivamente gastos pela administração' (peça 90, p. 10-11) . 
66. Ainda sobre o BDI adotado relembra que não existiam na época referencias sólidos para a utilização dos custos indiretos, sem uniformidade no entendimento sobre critérios de aceitabilidade, inclusive com diversas obras com valores superiores de BDI aos 40% indicados na proposta vencedora (peça 90, p. 11-12) . 
67. Conclui que na época o Sr. Francisco Augusto Pereira Desideri não tinha parâmetros concretos e evidentes para verificar a inadequação do percentual adotado. Relembra que até o percentual apontado no Sicro para 32,68% e utilizado para a apuração do débito era considerado extremamente inadequado (peça 90, p. 12) , por não refletir características envolvidas em cada espécie de obra e região do país. 68. Sobre a culpabilidade de seu cliente o advogado traz diversos julgados para concluir que: 
'Acórdão 3055/2011-TCU-Segunda Câmara 
VOTO (...) A justa causa para se responsabilizar um agente demanda razoabilidade na imputação das condutas, o que, a meu ver, não ocorreu. Entendo que, em práticas administrativas de caráter meramente operacional, protagonizados por funcionários de nível de execução, chamar em responsabilidade um gestor de cúpula, por questões técnicas e pontuais, seria exorbitar os limites de ação e responsabilidades do cargo. Os autos não me permitem identificar desídia na conduta do dirigente da UFRJ, que ensejaria sua apenação com multa. 6. Nesse sentido, vejo que se caracterizou a excludente de culpabilidade, pois, segundo as remansosas doutrina e jurisprudência pátrias, exclui - se a reprovação se ocorrerem circunstâncias em face das quais não se pode exigir de quem atua um comportamento ajustado ao dever de inexigibilidade de conduta diversa. (...) 
Acórdão 64/2014-TCU-Plenário 
VOTO (...) 8. É inevitável, no entanto, concluir que o recorrente agiu baseado em parecer supostamente autêntico e legítimo. (...) 17. Alinho-me ao entendimento da secretaria especializada naquele que penso constituir o aspecto mais relevante do reexame a que ora se procede. Mesmo considerando irregular a realização de serviços extracontratuais e a extrapolação do limite legal de 25% para acréscimos, não se pode negar que o recorrente agiu com zelo e prudência: submeteu o assunto à área jurídica e aos seus superiores hierárquicos e cumpri u a orientação deles recebida. 60. Ressalte - se, novamente, que não estamos diante de suposta irregularidade de simples apuração especialmente naquela época, de dado que saltaria aos olhos do Defendente em análise do processo licitatório! O que se questiona é a regularidade da formação de preços do orçamento da licitação e dos contratos, questão eminentemente técnica e que requer, como se sabe, avaliação cuidadosa e criteriosa do projeto e do local de execução das obras, pois vários são os fatores capazes de interferir na composição dos custos indiretos de um empreendimento - e essa avaliação, acreditava - se, havia sido devidamente realizada pela equipe técnica responsável ao longo do processo de formação do Edital'. 
69. Ao fim da peça, o advogado finaliza com o pedido de que seu cliente seja excluído do rol de responsáveis da presente Tomada de Contas Especial, pois não há fundamentos para imputação de sua responsabilidade (peça 90, p.15) . Alegações de defesa Construtora Queiroz Galvão S/A, CNPJ 33.412.792/0001-60 (peça 93) 
70. Considerando que o Ministério Público junto ao TCU pretende analisar isoladamente uma das causas do dano, a saber o sobrepreço decorrente de itens acima do preço de mercado, convém analisar também a defesa da Empresa Construtora Queiroz Galvão S/A na fase interna da TCE, apresentada em resposta ao Ofício 3/TCE DG 612/2011 (peça 3, p. 280) , elaborada em 23/9/2011, mas que já abordava tal tema. 
71. A Empresa Construtora Queiroz Galvão S/A alega que não dispunha dos documentos utilizados para justificar a utilização do BDI de 40%. Adotou os procedimentos cabíveis e não encontrou tais documentos (peça 3, p. 282) . Informa que a obra estava paralisada desde 2002 e que o período de guarda de documentos seria de apenas cinco anos. Argumenta que a análise do tomador de contas deveria ser feita com os preços de mercado e não com os custos da empresa. Embasa tal afirmação no parecer do Ministério Público junto ao TCU no TC Processo 009.627/2000-8: "deve-se considerar o valor de mercado como parâmetro para o cálculo de eventual superfaturamento, sob pena de se chegar a ilações precipitadas quando apenas se observam os custos da empresa" (peça 3, p. 284) . 
72. Sobre o prosseguimento da TCE solicita o arquivamento em razão da prescrição (peça 3, p. 288-294) e por ter o contraditório e ampla defesa prejudicados pois afirma (peça 3, p. 296) : 
'No caso vertente, fica evidente que ao instaurar uma TCE somente após mais de 10 anos da assinatura do contrato é impossível reconstituir, com o grau de fidedignidade mínima que a Justiça exige, os fatos e circunstâncias que informaram os parâmetros de preços adotados pela administração pública naquele remoto processo licitatório. Não há como estipular com a precisão necessária os preços de mercado, nem há, de outro lado, elementos sólidos o suficiente para afastar os preços do contrato. Depois de uma década, o que se pode fazer são apenas conjecturas do que seria o cenário econômico da época. Isso, no entanto, não pode ser considerado suficiente para autorizar a condenação dos envolvidos. Não por acaso, mesmo depois de vasta busca, a empresa não conseguiu localizar em seus arquivos os documentos pertinentes à obra em questão'. 
73. E em sentido semelhante conclui sua defesa (peça 3, p. 316) : 
'Ora, em momento algum verificou-se a existência de superfaturamento de preços unitários no contrato firmado. Ocorre que, por se tratar de licitação ocorrida há mais de 10 anos, a empresa tem sua defesa prejudicada, pois se torna muito difícil recompor os preços de maneira apta a demonstrar efetivamente os preços de mercado da região. Não é possível, neste momento, agregar elementos suficientes para contraditar a infundada acusação. Assim, resguarda-se a Queiroz Galvão, nesta ocasião, a deixar de se manifestar sobre superfaturamento de preços unitários - o que, ressalte-se novamente, não implica em reconhecimento desta conduta, sobejamente rechaçada'. 
74. Já em alegações de defesa apresentadas na fase externa da Tomada de Contas Especial, contida na peça 93, a empresa relembra que a nova citação foi promovida para dar oportunidade de defesa em relação a alegado sobrepreço decorrente da adoção de custos unitários superiores aos de mercado (peça 93, p. 2) . No entanto alega que tal sobre preço não fora discutido nem na fase interna nem na externa da Tomada de Contas Especial, pois a Comissão de Contas especial do Dnit assumiu como correto o valor imputado pelo TCU no decorrer do TC Processo 009.866/2001-5 e Processo 012.072/2003-7 sendo apurada apenas a utilização do BDI, tanto que não elaborou imputação a empresa nesse sentido nem, portanto, recebeu defesa quanto a esse ponto (peça 93, p. 3) . 
75. Ao considerar vazia a nova citação por não trazer novos elementos a Empresa Construtora Queiroz Galvão S/A pretende ratificar seus pontos anteriormente apresentados e levantar outros para a análise (peça 93, p. 5) . 
76. Após trazer histórico dos fatos aduz que ao aplicar a IN-TCU 71/2012 a Tomada de Contas Especial em tela deveria ser arquivada por ser o débito inferior ao limite de R$ 100.000,00 (peça 93, p. 8-11) . 
77. Já sobre a inexistência do sobrepreço defende que o BDI utilizada não era incorreto, pois a própria especificidade da obra justificaria um BDI mais alto devido a diversas dificuldades (peça 93, p. 11) . Traz exemplos de BDIs utilizados e aprovados pelo TCU em percentuais superiores ao Sicro (peça 93, p. 15, item 41) . Argumenta ainda que o BDI referencial para obras rodoviárias somente passou a vigorar em dezembro de 2003 não podendo retroagir para o contrato de 2001. 
78. Nesse sentido traz o Acórdão 242/2008-TCU-Plenário: 
'Como se vê, o fato de a Empresa-embargante ter concordado com a redução do BDI para 35,89% (cfr. Defesa escrita apresentada) , em especial, com a exclusão do IRPJ e da CSLL, significou apenas que estava seguindo a orientação ao tempo existente, sem, entretanto, imaginar qualquer outra espécie de limitação, tabelamento ou redução da referida proposta vencedora.
 (...) 
não cumpre ao TCU, especialmente de maneira retroativa e em afronta ao princípio da segurança jurídica, estipular percentuais fixos para cada item que compõe a taxa de BDI, ignorando as peculiaridades da estrutura gerencial de cada empresa que contrata com a Administração Pública'.
79. Ainda sobre o BDI defende que o trazido pelo Dnit e acatado pela Secex/RR e Ministério Público junto ao TCU (peça 93, p.23) não gera sobrepreço, apenas variação aceitável que não deveria configurar dano ou débito por representar apenas 0,5054% do valor do contrato e que estaria dentro dos parâmetros previstos do Manual do Sicro (peça 93, p. 24) 
'Isto é, considerando-se o que diz o próprio Manual SICRO, do DNIT, sobre suas tabelas referenciais de custo de serviços, quanto às 'dificuldades- impostas pela sua pouca flexibilidade, quando se trata de utilizá-las para elaborar orçamentos específicos de obras' em razão de os custos de obras serem "muito sensíveis à sua localização, geográfica, às condições naturais, sociais, econômicas e logísticas", não haveria de se cogitar de sobrepreço no caso concreto, diante de variação tão ínfima. 
Afinal, esta variação, de apenas 0,54% no caso concreto, diz o TCU, jamais pode ser tratada como digna de representar sobrepreço e consequente enriquecimento sem causa do particular, mas sim variações corriqueiras e normais de urna complexa avença administrativa. 
Tratam-se de pequenas oscilações que, em menor escala, não conseguem ser percebidas pelas tabelas referenciais mensais, tiradas para obras na capital de cada estado da federação, em condições medianas de execução (ainda que classificadas como deve, médias e pesadas) . 
Por essa razão, segundo o próprio Manual SICRO, do DNIT: É obvio que uma mesma Tabela de Preços não pode ser adequada para a preparação de orçamentos que reflitam, com precisão, os custos a serem incorridos em todos os casos'. 
80. Traz ainda o entendimento do Acórdão 2482/2008-TCU-Plenário, que no voto do relator, o Min. Raimundo Carreiro, considerou que a distorção, no caso concreto de 5,47%, não caracterizou sobrepreço: 
'Compulsando os autos, verifico que, conforme a tabela comparativa dos preços obtidos na Concorrência 55/2000 (fl.255) , que originou o contrato ora examinado, o valor global do orçamento estimativo do Inca (R$ 11.842.788,44) mostra-se superior ao valor contratado com a vencedora da licitação, a empresa Santa Bárbara Engenharia S/A (R$ 11.179.999,99) 
 (...) 
No caso em exame, o contrato celebrado originou-se de uma licitação do tipo menor preço, com regime de execução de empreitada por preço global, não havendo nos autos qualquer indício de que tenha ocorrido frustração à competitividade do certame. Dadas essas condições, pode-se considerar que a proposta vencedora, com o menor preço global, era a mais vantajosa naquela ocasião. 
Ante as considerações acima, considero que o valor de R$ 417.874,38, questionado nos autos, relativo a sobrepreços em itens constantes das planilhas de preços unitários do Contrato 024/2001, em suas condições originais, não caracteriza débito a ser imputado aos responsáveis. 
O terceiro ponto objeto de questionamento diz respeito ao item "cabo de lógica", cuja diferença entre o valor unitário constante do contrato e o orçado pelo Inca gerou uma diferença no montante de R$ 193.965,36. 
 (...) 
Da mesma forma que no item anterior, considero que a diferença apontada estava absorvida no valor global do contrato resultante de licitação que selecionou a proposta mais vantajosa para a Administração. Vale registrar que na obra de empreitada por preço global é contratado o pacote de serviços, comprometendo-se a contratada a entregar a obra pronta pelo preço proposto. Assim, considero não estar caracterizado o débito apontado'. 
81. Por fim solicita que se promova o arquivamento da Tomada de Contas Especial seja pela pouca materialidade, ou pelo mérito do caso reconhecendo como razoável as variações nos custos apontadas. Análise das alegações de defesa apresentadas pelo Sr. Francisco Augusto Pereira Desideri e pela Construtora Queiroz Galvão S/A 
82. Preliminarmente cabe a análise sobre a hipótese de arquivamento levantada por ambos responsáveis em virtude do eventual dano atualizado ser inferior ao limite de R$ 100.000,00 estipulado no art. 16, I da IN-TCU 71/2012. De fato, o dano atualizado é inferior ao limite estipulado, no entanto, como já ocorreu citação válida, aplica-se o disposto no art. 19, caput e § 1º do mesmo instrumento, que é claro ao excluir a possibilidade de arquivamento pelo valor inferior ao limite após a citação dos responsáveis. 
83. Já sobre a defesa apresentada, de maneira semelhante a citação anteriormente realizada, apenas o Sr. Francisco Augusto Pereira Desideri e a empresa Construtora Queiroz Galvão S/A, apresentaram alegações de defesa. Os demais permaneceram silentes e foram considerados revéis. 
84. É importante relembrar as conclusões contidas na peça 61, que abordou sobre a questão do BDI: '147. Além disso, considerar a impossibilidade jurídica de retroação do novo BDI estabelecido para obras de artes especiais para atingir um contrato que então já estava extinto, de forma prejudicial ao contratado, ferindo a segurança jurídica necessária às relações contratuais mantidas pela União. 
148. Acatar assim as alegações de defesa apresentadas pela empresa Queiroz Galvão S/A e tornar o débito insubsistente. 
149. Aceitar igualmente as alegações de defesa apresentadas pelo Sr. Francisco Augusto Pereira Desideri, e afastar a sua responsabilidade pela aprovação do orçamento da obra com BDI superior ao preconizado pelo Sicro II, diante das indefinições existentes quanto ao assunto à época (não exigência de detalhamento em separado do referido item de custo, falta de regulamentação interna quanto ao cálculo e aplicação do BDI, inexistência de preços de referência contemplassem estrutura de custos de obras de artes especiais localizadas fora do perímetro urbano da capital, e ainda da falta de jurisprudência desta Corte de Contas a respeito da matéria) '.
85. Sobre o débito decorrente da adoção de custos unitários superiores aos de referência apontado pelo Ministério Público junto ao TCU ambos as defesas apresentam argumentos similares de que o custo global havia sido respeitado e de que não havia limites a custos unitários previstos no edital de licitação. 
86. Sobre o assunto é pacífico o entendimento desta Corte de Contas de que para a apuração de sobrepreço em obras públicas, aplica-se preferencialmente o método da limitação dos preços unitários ajustado (MLPUA) na análise de editais e o método da limitação do preço global (MLPG) no caso de obra já contratada (Acórdão 2307/2017-TCU-Plenário, Relator: Augusto Nardes, Acórdão 2510/2016-TCU-Plenário, Relator: Augusto Sherman, 3.295/2015-Plenário, Relator: Bruno Dantas, 2.677/2015-2ª Câmara, Relator: André de Carvalho, 3.650/2013-Plenário, Relator: Ana Arraes) . 
87. Por se tratar de obra concluída em 2009 e licitada a mais de quinze anos fica claro que o critério adotado para sobrepreço deve ser o método da limitação do preço global (MLPG) . Ainda sobre o MPLG é importante destacar o exposto no Acórdão 2677/2015-TCU-Segunda Câmara, Relator: André de Carvalho: 
'Para a avaliação de sobrepreço na fase de licitação é preferível a aplicação do 'Método da Limitação dos Preços Unitários Ajustado', que permite verificar os critérios de aceitabilidade de preços unitários e globais (art. 40, inciso X, da Lei 8.666/1993) . Para contratos em andamento ou finalizados, é recomendável a aplicação do 'Método da Limitação do Preço Global', que admite a compensação entre sobrepreços e subpreços unitários durante a execução contratual, de forma a manter o equilíbrio econômico-financeiro do ajuste'. 
88. Verifica-se, que, por si só, não pode se falar em débito apenas pela proposta apresentar itens com custo unitário com valores superiores aos de referência. Ainda sobre o tema vale lembrar o seguinte julgado: 
'Estando o preço global no limite aceitável, dado pelo orçamento da licitação, os sobrepreços existentes, devido à falta de critérios de aceitabilidade de preços unitários, apenas causam prejuízos quando se acrescentam quantitativos aos itens de serviço correspondentes. Os itens acrescentados, não previstos na licitação, devem seguir os valores de mercado, em atenção ao interesse público. Acórdão 296/2004-TCU-Plenário, Relator: Marcos Vilaça'. 
89. Então o argumento trazido nas defesas de que não haveria débito por ter sido respeitado o valor global deve ser acatado uma vez que o valor global, previsto em edital, não foi ultrapassado. O edital não trazia critérios de aceitabilidade para preços individuais, e, portanto, não poderiam ser criados após sua assinatura, quanto mais após a execução da obra. Em relação ao valor global, não se admite sobrepreço tolerável, conforme entendimento trazido no seguinte acórdão: 
'Não existe percentual tolerável de sobrepreço global, de forma que somente é admissível contratar empreendimento por valores superiores aos de sistemas referencias de preço oficiais se presentes condições extraordinárias, devidamente justificadas no procedimento administrativo. Acórdão 1000/2017-TCU-Plenário, Revisor: Benjamin Zymler'.
90. Outra peculiaridade constante nos autos decorre do grande lapso temporal entre a licitação e a análise da presente TCE. Devido ao extenso interregno tanto a defesa da Empresa Construtora Queiroz Galvão S/A quanto a estipulação do valor de mercado para os itens fica prejudicada, pois é impossível reconstruir com grau de certeza satisfatório quais seriam os preços de mercado adequados a obra sob análise, uma vez que de acordo com o Ofício 227/2001 DNER (peça 1, p. 14) algumas considerações devem ser feitas quanto a utilização do Sicro. Dentre essas revelam-se mais importantes ao caso sob análise as seguintes: 
'Os demais materiais necessários às obras de arte correntes, especiais, complementares e, de drenagem tiveram seus custos mantidos para toda a região, devendo, para se obter um: custo mais apropriado, cotar nos fornecedores disponíveis no local da execução das obras, os custos dos materiais necessários, os quais devem ser devidamente adequados nas composições de preços unitários utilizadas. 
Custo do transporte de materiais não estão considerados nas composições do SICRO II, devendo ser adicionado ao custo dos serviços, levando-se em consideração as distâncias de transporte; as características dos acessos; as densidades e empolamento dos materiais e misturas. 
SICROII, considera o mesmo custo de mão de obra para todas as regiões. Mesmo sendo o salário mínimo único para toda a nação, sabemos que existem algumas variações em se tratando do custo de mão de obra semiqualificada e qualificada, o que também deve ser revisado nas composições das obras. 
Os custos dos equipamentos são considerados sobre condições normais de operação, e ao utilizar o referido sistema, devemos estar cientes de que fatores como relevo muito acidentado; clima excessivamente seco, frio ou sujeito a elevada e continua precipitação; ocorrência de materiais corrosivos - dentre outros fatores, afetam o custo horário dos equipamentos'. 
91. Agrava ainda o fato de que por estar em início de implantação não estava publicado o Manual do Sistema de Custos Rodoviários - Sicro II, publicado em 2003, gerando maior incerteza sobre os procedimentos necessários para a correta verificação do custo da obra. 
92. Então, considerando que o eventual sobrepreço verificado de R$ 425.647,19 já estava incluso no débito apurado de R$ 35.560,93, em valor original; que não houve discussão na fase interna da TCE sobre este valor e que é inviável reconstruir os preços de mercado da época, seja para confirmar ou afastar tal débito; que o valor global foi respeitado; que tal débito corresponde a 0,5054% do valor total; que o Sicro II permite adequações aos valores referenciais. Considerando ainda que a defesa dos responsáveis pode estar prejudicada devido ao grande lapso temporal, como alegado por ambos defendentes, cabe manter o entendimento trazido na análise de mérito anterior (peça 61) . 
93. Com base nestas constatações e considerando ainda as alegações de defesa apresentadas pela Construtora Queiroz Galvão S/A, ora em exame, entende-se adequado, diante das circunstâncias que envolveram a licitação, a contratação, a execução e o controle posterior da obra, por contemplar maior justeza, alinhar-se ao entendimento da Comissão de Tomada de Contas Especial consignado na conclusão do relatório, itens 33-41 (peça 4, p. 142-150) , de que não houve débito, com base nas inúmeras decisões desta Corte de Contas, que consideraram aceitáveis pequenas diferenças de preços. 
94. Além disso, ao considerar a pequena eventual diferença de preço apurada como decorrente das circunstâncias que envolveram a contratação: 
a) a recente instituição do Sicro II, à época da contratação, como um instrumento de referência de preços mais confiável, mas que precisou ser aperfeiçoado em suas versões posteriores, principalmente no aspecto referente ao BDI de contratos envolvendo obras de artes especiais; 
b) falta de regulamentação do BDI estabelecido no Sicro II para o tipo de obra rodoviária em questão, bem como da sua formula e aplicação, o que ocorreu desde a época da contratação e prosseguiu até a extinção do contrato, conforme exposto na presente instrução; 
c) ausência de amadurecimento das questões versando sobre BDI de obras rodoviárias, no âmbito desta Corte de Contas, à época da licitação, contratação e execução do contrato, sendo as questões mais relevantes aclaradas muito posteriormente; e 
d) a necessidade da adequação dos valores de referência para as peculiaridades do mercado local. 
95. Portanto, a conclusão mais adequada é no sentido de acatar os argumentos trazidos nas defesas apresentadas e afastar o débito apontado por considerar a impossibilidade jurídica de retroação do novo BDI ou de recálculo de valores de referência estabelecido para obras de artes especiais para atingir um contrato que então já estava extinto, de forma prejudicial ao contratado, ferindo a segurança jurídica necessária às relações contratuais mantidas pela União, pois não haviam limites previstos no edital nem consolidados na jurisprudência da época. 
CONCLUSÃO 
96. Sobre a questão do estabelecimento de BDI paradigma, que obedecesse às características de custos de cada tipo de obra, é importante relembrar que este apenas veio a ser oficializado no âmbito desta Egrégia Corte por meio Acórdão 2369/2011-TCU-Plenário, mediante a utilização das faixas referencias para cada tipo de obra. 
97. Portanto, ditas orientações são bem recentes, se comparadas com aquelas vigentes a época da celebração do contrato, junho/2001. No contexto de indefinições que então vigorava, a Comissão de Tomada de Contas Especial adotou o BDI de 30,02%. Dito percentual fora obtido mediante o expurgo do item 'Mobilização e Desmobilização', que correspondia a 2,66% do custo da obra, do percentual de 32,68%, correspondente ao BDI do Sicro II vigente à época da licitação e contratação. 
98. Assim, débito apurado com base no BDI ajustado (30,02%) e com os sobrepreços em custos unitários apurados resultou na quantia de R$ 35.560,93, referida à data de 21/11/2001, quando houve o pagamento à Construtora Queiroz Galvão S/A. Dita importância, no entanto, representa apenas 0,5054% do valor efetivamente executado pela contratada, tomando-se como base a parcela da União no empreendimento (90%) , conforme tabela 3 desta peça. 
99. Com base nestas constatações e considerando ainda as alegações de defesa apresentadas pela Construtora Queiroz Galvão S/A, ora em exame, entende-se adequado, diante das circunstâncias que envolveram a licitação, a contratação, a execução e o controle posterior da obra, por contemplar maior justeza, alinhar-se ao entendimento da Comissão de Tomada de Contas Especial consignado na conclusão do relatório, itens 33-41 (peça 4, p. 142-150) , de que não houve débito, com base nas inúmeras decisões desta Corte de Contas, que consideraram aceitáveis pequenas diferenças de preços. 
100. Portanto deve ser considerada a impossibilidade jurídica de retroação do novo BDI estabelecido para obras de artes especiais para atingir um contrato que então já estava extinto, de forma prejudicial ao contratado, ferindo a segurança jurídica necessária às relações contratuais mantidas pela União. 
101. Acerca da parcela referente ao débito por custos unitários não é possível estimar tal débito uma vez que o edital não apresentava critérios de aceitabilidade de preços unitários. Soma-se a tal circunstância a dificuldade em verificar os preços de mercado da época e local como critério adequado para verificação do débito. 
102. Por fim a utilização do Método da Limitação do Preço Global, adequado para a análise de sobrepreço em contratos em andamento ou finalizados, admite a ocorrência de sobrepreços em itens individuais que podem ser compensados por subpreços em outros itens, sendo relevante que o preço global não esteja em limite superior ao preço de referência, situação não verificada em nenhuma fase da Tomada de Contas Especial. 
103. Além disso, considerar a impossibilidade jurídica de retroação do novo BDI ou de recálculo de valores de referência estabelecido para obras de artes especiais para atingir um contrato que então já estava extinto, de forma prejudicial ao contratado, ferindo a segurança jurídica necessária às relações contratuais mantidas pela União. 
104. Acatar assim as alegações de defesa apresentadas pela empresa Queiroz Galvão S/A e tornar o débito insubsistente. 
105. Aceitar igualmente as alegações de defesa apresentadas pelo Sr. Francisco Augusto Pereira Desideri, e afastar a sua responsabilidade pela aprovação do orçamento da obra com BDI superior ao preconizado pelo Sicro II, diante das indefinições existentes quanto ao assunto à época (não exigência de detalhamento em separado do referido item de custo, falta de regulamentação interna quanto ao cálculo e aplicação do BDI, inexistência de preços de referência contemplassem estrutura de custos de obras de artes especiais localizadas fora do perímetro urbano da capital, e ainda da falta de jurisprudência desta Corte de Contas a respeito da matéria) . 
106. No tocante aos demais responsáveis solidários citados, Sra. Marly Figueiredo Brilhante, Sr. Carlos Eduardo Levischi e Sr. Rogério Gonzales Alves, considerados revéis por não terem atendido ao chamamento, diante do acatamento das alegações de defesa apresentadas pelo Sr. Francisco Augusto Pereira Desideri, bem como pela empresa Construtora Queiroz Galvão S/A, conceder-lhes o benefício da defesa apresentada pelos demais, haja vista o caráter solidário da citação. 
107. Firmar entendimento de que não houve má-fé nas condutas dos responsáveis, as quais deram causa à ocorrência. 
108. Ante a insubsistência do débito, propor o encerramento do processo e arquivar os autos por ausência de pressupostos de constituição e de desenvolvimento válido e regular, com base no art. 212 do RITCU. Considerando que os responsáveis foram regularmente citados, propor que lhes seja feita comunicação da decisão que vier a ser proferida nos autos. 
PROPOSTA DE ENCAMINHAMENTO 
109. Face ao exposto, submete-se os autos à consideração superior, propondo ao Tribunal: 
a) arquivar a presente tomada de contas especial, ante a ausência de pressupostos de constituição e de desenvolvimento válido e regular do processo com fundamento no art. 1º, inciso I, da Lei 8.443/1992 c/c os arts. 169, inciso VI, e 212 do Regimento Interno do TCU; e 
b) dar ciência da deliberação que vier a ser proferida: 
b.1) aos responsáveis citados, Sr. Carlos Eduardo Levischi (CPF XXX.321.008-XX) , Sra. Marly Figueiredo Brilhante (CPF XXX.055.992-XX) , Sr. Rogério Gonzales Alves (CPF 553.259.397- 34) , Sr. Francisco Augusto Pereira Desideri (CPF XXX.929.347-XX) , e Empresa Construtora Queiroz Galvão S/A (CNPJ 33.412.792/0001-60) ; 
b.2) ao Departamento Nacional de Infraestrutura de Transportes (Dnit) ."
3. 	Enfim, por intermédio do Exmo. Sr. Subprocurador-Geral Paulo Soares Bugarin, o MPTCU divergiu da aludida proposta da unidade técnica, consignando, para tanto, o seu parecer à Peça 102 nos seguintes termos:
	"Tratam os autos de Tomada de Contas Especial - TCE, inaugurada pelo Departamento Nacional de Infraestrutura de Transporte (Dnit) , com a finalidade de dar cumprimento à determinação contida no Acórdão 1721/2010-TCU-Plenário, Rel. Min. Augusto Sherman, em desfavor dos Srs. Carlos Eduardo Levischi, Marly Figueiredo Brilhante, Rogério Gonzales Alves, Francisco Augusto Pereira Desideri, bem como da empresa Queiroz Galvão S/A, em razão de irregularidades na execução do Contrato CP nº 1/2001, constatadas em face de fiscalizações do TCU referentes ao Convênio PG nº 110/94-99. 
	2. Em decorrência dos objetivos do convênio, a construção das obras de arte especiais, consistentes das pontes sobre os rios Tacutu e Arraia, foi licitada pelo Dnit por meio da Concorrência Pública nº 001/2001. Após definido e aprovado o orçamento vencedor da licitação, firmou-se com a construtora Queiroz Galvão S/A o Contrato CP nº 1/2001, em 22/06/2001. 
	3. O convênio foi objeto de várias fiscalizações por parte deste TCU (Fiscobras 2001 a 2006; TC nº Processo 009.866/2001-5) , que constatou irregularidades, entre as quais, indícios de sobrepreço no Contrato CP nº 1/2001. Ao final de 2004, o contrato com a Queiroz Galvão foi rescindido, e a obra foi concluída pelo 6º Batalhão de Engenharia e Construção do Exército (peça 2, p. 179; peça 3, p. 350) . Diante disso, por meio do Acórdão 1372/2005-TCU-Plenário, Rel. Min. Lincoln Magalhães da Rocha (peça 2, p. 172-181) , foi determinado ao Dnit que instaurasse a respectiva TCE. 
	4. O Dnit manifestou discordância com a instauração de TCE neste caso, tendo apresentado recurso que refutava exatamente a existência do débito, e somente adotou as providências a seu cargo quando reiterada a determinação, em 2010 (Acórdão 1721/2010-TCU-Plenário) . No Relatório de TCE (peça 4, p. 118-150) , foram indicadas as medidas adotadas pela autoridade administrativa, pugnando-se pela imputação de débito no valor original de R$ 35.560,93, referente a superfaturamento. 
	5. Em instrução inicial neste TCU (peça 8) , mesmo diante das discordâncias verificadas, foi dado prosseguimento ao feito e promovidas as citações dos seguintes responsáveis arrolados, de forma solidária, indicando, como ato impugnado, o superfaturamento decorrente da aplicação indevida de BDI ao Contrato CP nº 1/2001, cujas despesas foram custeadas com recursos do Convênio PG nº 110/94-99: 
	a) Carlos Eduardo Levischi, Diretor do DER de Roraima, signatário do ajuste superfaturado (peças 11 e 36) ; 
	b) Marly Figueiredo Brilhante, Diretora Administrativo-Financeira do DER-RR, signatária do ajuste superfaturado (peças 39 e 43) ; 
	c) Rogério Gonzales Alves, Diretor Executivo do extinto DNER, por aprovar a licitação referente à Concorrência nº 1/2001, que culminou na assinatura do Contrato CP 1/2001 (peças 58 e 59) ; 
	d) Francisco Augusto Pereira Desideri, chefe da Divisão de Construção do extinto DNER, por aprovar a licitação referente à Concorrência nº 1/2001, que culminou na assinatura do Contrato CP nº 1/2001 (peças 14 e 16) ; e 
	e) Queiroz Galvão S/A, empresa contratada, por receber pagamentos indevidos em face do superfaturamento configurado (peça 15) . 
	6. Regularmente citados, apenas o Sr. Francisco Augusto Pereira Desideri e a construtora Queiroz Galvão S/A apresentaram defesa (peças 45 e 46) . Os demais responsáveis permaneceram silentes. 
	7. Consideradas as revelias, e diante das alegações de defesa trazidas aos autos, a unidade técnica elaborou instrução de mérito (peça 61) , concluindo por acatar as alegações de defesa apresentadas pela empresa Queiroz Galvão S/A e tornar o débito insubsistente mediante as seguintes convicções: 
	'145. (...) diante das circunstâncias que envolveram a licitação, a contratação, a execução e o controle posterior da obra, por contemplar maior justeza, alinhar-se ao entendimento da Comissão de Tomada de Contas Especial consignado na conclusão do relatório, itens 33-41 (peça 4, p. 142-150) , de que não houve débito, com base nas inúmeras decisões desta Corte de Contas, que consideraram aceitáveis pequenas diferenças de preços; 
	146. (...) considerar a diferença de preço apurada como decorrente das circunstâncias que envolveram a contratação: 
	a) a recente instituição do Sicro II, à época da contratação, como um instrumento de referência de preços mais confiável, mas que precisou ser aperfeiçoado em suas versões posteriores, principalmente no aspecto referente ao BDI de contratos envolvendo obras de artes especiais; 
	b) falta de regulamentação do BDI estabelecido no Sicro II para o tipo de obra rodoviária em questão, bem como da sua formula e aplicação, o que ocorreu desde a época da contratação e prosseguiu até a extinção do contrato, conforme exposto na presente instrução; e 
	c) ausência de amadurecimento das questões versando sobre BDI de obras rodoviárias, no âmbito desta Corte de Contas, à época da licitação, contratação e execução do contrato, sendo as questões mais relevantes aclaradas muito posteriormente. 
	147. (...) considerar a impossibilidade jurídica de retroação do novo BDI estabelecido para obras de artes especiais para atingir um contrato que então já estava extinto, de forma prejudicial ao contratado, ferindo a segurança jurídica necessária às relações contratuais mantidas pela União.'
	8. Também, propôs aceitar igualmente as alegações de defesa apresentadas pelo Sr. Francisco Augusto Pereira Desideri, e afastar a sua responsabilidade pela aprovação do orçamento da obra com BDI superior ao preconizado pelo Sicro II, diante das indefinições existentes quanto ao assunto à época.
	9. No tocante aos demais responsáveis, diante do acatamento das alegações de defesa do Sr. Francisco Augusto Pereira Desideri e da Queiroz Galvão S/A, concluiu-se por conceder-lhes o benefício da defesa apresentada pelos demais, haja vista o caráter solidário da citação. Alfim, foi proposto o arquivamento da TCE, por ausência de pressupostos de constituição e de desenvolvimento válido e regular do processo. 
	10. Em parecer à peça 64, manifestei minha discordância com a unidade técnica. Naquela oportunidade, observei que as primeiras fiscalizações realizadas por este TCU na obra de construção das pontes dos rios Itacutu e Arraia (entre 2001 e 2005) já permitiram identificar irregularidades graves em seu processo de contratação, com potencial de causar dano ao erário, que ensejaram o bloqueio dos recursos federais: 
	'3. Tendo em vista a gravidade dos achados de auditoria (direcionamento/restrição à competitividade no procedimento licitatório, licitação/contratação sem projeto básico, execução de serviços sem cobertura contratual, autorização de pagamentos a partir de medições incompatíveis com a realidade da obra executada, incompatibilidade entre os preços contratuais e os de mercado, entre outros) , e o risco de dano ao erário, foram proferidas determinações no sentido de bloquear os recursos orçamentários para o ajuste até a adoção de medidas corretivas (IGP) e de promover a audiência dos responsáveis (Decisão nº 1037/2002; Acórdão 2091/2004-TCU-Plenário) '.
	11. Registrei que o sobrepreço, e consequente superfaturamento, foram decorrentes da contratação por preços acima dos de mercado, não havendo qualquer imposição para que fossem adotados os parâmetros do Sicro. A taxa de BDI constante do Manual do Sicro II, de 23,90%, foi inicialmente utilizada como paradigma pela unidade técnica especializada (Secob) , por ser compatível com os casos em que as despesas com canteiro e com mobilização/desmobilização estão computadas como custo direto na planilha orçamentária, condição observada na proposta da Queiroz Galvão. Ainda assim, foi dada oportunidade ao Dnit para que promovesse a devida avaliação e definisse o BDI adequado ao tipo de obra em questão, tendo sido apresentada como resultado a taxa de 30,02%, que prevaleceu no cálculo do débito de R$ 35.560,93, objeto desta TCE. 
	12. Em relação aos argumentos de que o débito seria pouco representativo e haveria a possibilidade de admitir pequenas diferenças de preços, ressaltei: 
	'23. (...) . Neste caso, o dano não guardou correspondência com o sobrepreço apurado, posto que a empresa não recebeu por toda a parcela de serviços executados, que a preços contratuais corresponderia a R$ 7.576.210,76, tendo seus pagamentos limitados a R$ 6.650.000,10. Diante disso, o débito resultou menor que o sobrepreço, não sendo pertinente avaliar a variação de preços a partir dele. 
	24. Na verdade, conforme os dados do Relatório de TCE, a diferença entre o valor contratual da parcela executada e o valor devido à empresa é de R$ 965.722,79, correspondente a 12,75% do total que seria pago à construtora se admitidos os preços contratuais, percentual que supera significativamente o de 0,08% indicado na defesa da construtora (peça 45, p. 18) , ou o de 0,5% obtido pela Secex/RR (peça 61, p. 16) . 
	25. De qualquer modo, a jurisprudência predominante do Tribunal assinala que não há margem de tolerância de sobrepreço, e que situações excepcionais devem ser analisadas à luz de suas particularidades (Acórdãos nº s 1894/2011, 1155/2012, 3095/2014, 2132/2015 e 3021/2015, 2601/2016 e 1894/2016, todos do Plenário) : (...) .' 
	13. Retomando a metodologia de cálculo adotada pela Secob, confirmei não se tratar de sobrepreço apurado a partir da análise isolada do BDI, mas sim da comparação entre o orçamento proposto pela contratada (custo contratado + BDI contratado) e o orçamento de referência do TCU (custo referencial + BDI referencial) , considerando os 16 itens mais representativos da planilha contratada (81,92% do total) . Para o cálculo do débito objeto desta TCE, a mesma metodologia foi respeitada (preço contratual x preço referencial) . Contudo, foram considerados todos os serviços que tiveram execução até a rescisão do contrato em tela, conforme os quantitativos medidos pelo Exército, e o BDI de 30,02%, indicado pelo Dnit (peça 4, p. 144-150) :
		
                                                            Tabela 1 - Cálculos de Débito
	A
	Parcela executada com BDI de 40%
	7.576.210,76

	B
	Parcela executada sem BDI
	5.411.579,11

	C
	Parcela executada com BDI ajustado de 30,02%
	7.036.135,16

	D
	Sobrepreço decorrente do BDI (A-C) 
	540.075,60

	E
	Sobrepreço decorrente de custos unitários
	425.647,19

	F
	Valor devido à Contratada (A-D-E) 
	6.610.487,97

	G
	Valor pago à Contratada
	6.650.000,11

	H
	Débito total (G-F) 
	39.512,14

	I
	Valor devido à União (90% de H) 
	35.560,93

	14. Refutada a proposta de arquivamento da TCE, sugeri que fosse realizada citação complementar dos responsáveis, pois nos ofícios iniciais não foi explicitado, entre as causas do dano, o sobrepreço decorrente da adoção de custos unitários superiores aos de mercado no âmbito do Contrato CP nº 1/2001 (item E acima) . Para acesso à listagem dos serviços medidos pelo Exército e ao detalhamento do cálculo da parcela de sobrepreço correspondente a R$ 425.647,19, indiquei os itens 120-123 do Relatório do Acórdão 1976/2006-TCU-Plenário, Rel. Min. Augusto Sherman (peça 64, p. 5, item 31) . 
	15. Tendo Vossa Excelência anuído com essa preliminar (peça 66) , foram procedidas as citações, e apenas a empresa Queiroz Galvão S/A e o Sr. Francisco Augusto Pereira Desideri apresentaram novas respostas (peças 90 e 93) . Todos os demais responsáveis permaneceram silentes, sendo considerados revéis (peças 86, 87, 89, 95 e 97) . 
	16. Nesta nova oportunidade de defesa, o Sr. Francisco Augusto Pereira Desideri acrescentou que o débito apurado, de R$ 35.560,93 (valor histórico) , ficou abaixo do limite de R$ 100.000,00 previsto na IN TCU nº 71/2012, como critério de dispensa para a instauração de Tomada de Contas Especial, e considerou que isso seria motivo de arquivamento deste processo.
	17. Afirmou que a responsabilidade pela obra das pontes era do Governo do Estado de Roraima, e não do DNER, que se envolveu por meio do Convênio PG nº 110/94-99 sem afastar a responsabilidade originária do estado; que a aprovação da licitação era atribuição do Diretor de Engenharia Rodoviária, e não do cargo que ocupava, de Chefe da Divisão de Construção do DNER; e demonstrou o entendimento de que um gestor de cúpula não deveria responder por questões técnicas e pontuais, respaldando-se nos Acórdão 3055/2011-TCU-Segunda Câmara, Rel. Min. Augusto Nardes, e 64/2014-Plenário, Rel. Min. Ana Arraes. 
	18. O defendente alegou que não poderia agir de maneira diversa, pois o preço vencedor estava abaixo do referencial estabelecido, aprovado pela chefia de estudos e projetos e pelo Diretor de Engenharia Rodoviária do DNER, não cabendo a ele realizar nova análise dos itens e do BDI aplicado. 
	19. A empresa Queiroz Galvão considerou vazia a nova citação por não haver 'imputação fundamentada nestes autos quanto a sobrepreço decorrente da adoção de custos unitários superiores aos de mercado' a serem justificados. Diante disso, sem tecer qualquer análise/esclarecimento quanto aos custos unitários contratuais, passou a questionar a instauração da TCE, em razão do valor do débito. 
	20. Afora isso, os dois responsáveis repetiram os argumentos referentes a BDI constantes das peças 45 e 46, analisados anteriormente pela Secex/RR e por este MP/TCU. 
	21. Na instrução de mérito à peça 99, a Secex/RR não se ateve especificamente aos argumentos apresentados nas respostas dos responsáveis. Na verdade, recuperou nos autos a defesa apresentada pela construtora na fase interna da TCE, elaborada em 23/09/2011 (peça 3, p. 280-316) , na qual a empresa alega não dispor dos documentos necessários para justificar os preços contratuais, tendo em visto o tempo decorrido: '[...] por se tratar de licitação ocorrida há mais de 10 anos, a empresa tem sua defesa prejudicada, pois se torna muito difícil recompor os preços de maneira apta a demonstrar efetivamente os preços de mercado da região. Não é possível, neste momento, agregar elementos suficientes para contraditar a infundada acusação.' 
	22. Além disso, retoma a discussão a respeito do BDI referencial adotado, mantendo o posicionamento emitido na instrução de mérito anterior, e concluindo pela elisão do débito e o afastamento da responsabilidade dos gestores e da empresa contratada. Com base nisso, propõe: 'a) arquivar a presente tomada de contas especial, ante a ausência de pressupostos de constituição e de desenvolvimento válido e regular do processo com fundamento no art. 1º, inciso I, da Lei 8.443/1992 c/c os arts. 169, inciso VI, e 212 do Regimento Interno do TCU;' (peça 99, p. 18) . 
	23. Inicialmente, mostra-se equivocado o questionamento por parte dos responsáveis quanto à decisão de instaurar a presente TCE, tendo em vista a materialidade do débito. Visando garantir a racionalidade administrativa, a IN nº 71/2012 dispõe de critérios de avaliação com base nos quais é possível dispensar a instauração da TCE (art. 6º) . Contudo, não há impedimento a que esta Corte dê prosseguimento a uma TCE que venha a se enquadrar em um desses critérios de dispensa, se entender oportuno em razão do contexto do processo, desde que presentes os pressupostos de instauração elencados no art. 5º da mesma instrução normativa. Ou seja, a dispensa de TCE constitui uma faculdade do TCU, e não um obstáculo insuperável ou um direito subjetivo dos responsáveis. 
	24. Mediante nova rodada de citações, buscou-se deixar claro que o débito, objeto da presente TCE, resulta da análise conjunta de custos unitários e BDI, dando-se oportunidade para que os responsáveis apresentassem também alegações de defesa referentes aos custos unitários praticados no contrato, posto que a primeira citação explicitou apenas o BDI como causa do débito. A medida visou, portanto, a garantia ao contraditório e à ampla defesa, não se configurando como uma reinauguração da TCE. Nas peças do processo, verifica-se que os responsáveis tiveram acesso aos documentos sempre que requisitados, por meio de pedido de vista ou cópia. 
	25. Nesta etapa processual, citados os responsáveis, ainda que as alegações viessem a elidir o débito, não se poderia esquivar do julgamento das contas. Destaco, nesse sentido os Acórdãos nº s 2801/2017 e 2988/2016, ambos da 1ª Câmara; e 376/2017, Plenário, todos de relatoria do Min. Bruno Dantas. 
	26. Nas alegações de defesa apresentadas às peças 90 e 93, não estão presentes elementos técnicos capazes de se contraporem à diferença observada entre os custos unitários contratados e os custos unitários referenciais. Tampouco argumentos novos referentes à taxa de BDI, inexistindo motivos para se retomar a discussão sobre o referencial adotado, prevalecendo as conclusões do parecer anterior (peça 64) . 
	27. Quanto às alegações apresentadas pela Queiroz Galvão na fase interna da TCE, de que o prazo decorrido desde a contratação em tela teria prejudicado a apresentação de justificativas para os custos unitários praticados, importa observar que os questionamentos a respeito da adequação dos preços praticados no Contrato CP 1/2001 iniciaram-se à época dos fatos, em razão das auditorias realizadas entre 2001 e 2005. Ademais, considerando que a contratada não recebeu os valores que pretendia, afirmando ter crédito perante o Poder Público, não é razoável admitir que tenha se descuidado dos documentos da obra: 
	'41. A Queiroz Galvão, destarte, por ter recebido, pelas obras fielmente executadas, montante de R$ 6.650.000,11 (...) , possui crédito perante o Poder Público que, atualizado, aproxima-se dos 2,5 milhões de reais, devendo, por mais este motivo, ser afastada ordem de devolução de valores constante do processo em referência.'
	28. Vale retomar que esses argumentos já tinham sido rejeitados pelo Dnit, conforme registrado no Relatório de TCE: 
	'14. No tocante ao lapso temporal entre a assinatura do contrato e a instauração desta TCE, argumentado pelo Ilustríssimo Advogado representante da empresa, (...) , não cabe consideração pelo fato das controvérsias existentes em relação a este contrato, os quais desde 2002 (...) , vem sendo discutido junto ao Tribunal de Contas da União, debatendo as ilegalidades de atos praticados no contrato CP 01/2001, não seria razoável acreditar que diante de circunstância como a do caso em tela a Empresa não mantivesse em bom estado de conservação documentos que comprovaria as suas alegações. Não seria prudente uma pessoa jurídica destruir ou extraviar provas em seu favor, portanto não concordo coma a alegação trazida aos autos'. 
	29. A rigor, o superfaturamento não alcançou o total de sobrepreço apurado por se ter atuado preventivamente, paralisando os repasses em 2002 em razão das apurações de irregularidades no âmbito do contrato em tela, e limitando os pagamentos ao total de R$ 6.650.000,11 (IGP; Decisão nº 1037/2002; Acórdão 2091/2004-TCU-Plenário, Rel. Min. Augusto Sherman) . Caso todos os serviços medidos tivessem sido pagos com base nos valores contratuais, o dano seria da ordem de R$ 965.722,79, correspondente a 12,75% do total pleiteado pela construtora (R$ 7.576.210,76) . 
	30. Por oportuno, ressalto que, no cálculo constante dos autos (peça 4, p. 102-113) , avaliou-se inicialmente o impacto do ajuste do BDI na amostra de serviços executados (custo contratado + BDI contratado versus custo contratado + BDI referencial) , que resultou na parcela de sobrepreço de R$ 540.075,60; e num segundo momento, a diferença decorrente exclusivamente da adoção dos custos unitários referenciais (custo contratado + BDI referencial versus custo referencial + BDI referencial) , resultando na parcela de R$ 425.647,19. 
	31. Pontualmente em relação à parcela de sobrepreço de R$ 425.647,19, calculada conforme a tabela apresentada pela unidade técnica à peça 99, p. 7 (compatível com a tabela do Acórdão 1976/2006-TCU-Plenário, citado no parágrafo 31 do parecer à peça 64) , reconheço que o cálculo deveria ser atualizado, substituindo-se o BDI de 23,90% pelo de 30,02%. Contudo, tal ajuste resultaria no incremento dessa parcela de sobrepreço para R$ 446.672,07 (item E da Tabela 1 deste parecer) , e consequentemente em débito mais desfavorável aos responsáveis. 
	32. Assim, considero não ser oportuna a revisão do sobrepreço apurado nestes autos, tampouco do superfaturamento decorrente dele, e sugiro que se dê prosseguimento considerando o débito R$ 35.560,93, pelo qual os responsáveis já foram citados. 
	33. Além de questionar a instauração da presente TCE em razão do valor do dano, o Sr. Francisco trouxe argumentos visando afastar sua responsabilidade neste processo. 
	34. Conforme se depreende dos autos, as obras objeto do Convênio PG nº 110/94-99 tiveram sua execução delegada ao Dnit, que em decorrência disso, atuou como contratante do âmbito do Contrato CP nº 1/2001. A partir da constatação de irregularidades de sobrepreço e consequente superfaturamento no referido contrato, o Sr. Francisco Augusto Pereira Desideri, então chefe da Divisão de Construção do DNER, foi arrolado como responsável (item 9.1.5 do Acórdão 1341/2003-TCU-Plenário, Rel. Min. Marcos Bemquerer) . 
	35. Não seria esperado que o referido gestor aferisse pontualmente os custos unitários e o BDI das propostas. Na verdade, sua responsabilidade se deu em razão de ter praticado ato administrativo que viabilizou o prosseguimento da licitação e a celebração do contrato decorrente, sem questionar a ausência de critérios de aceitabilidade de preços unitários no processo licitatório. O mesmo entendimento se aplica aos demais gestores citados. 
	36. Veja-se que o Sr. Francisco tinha ciência do procedimento que vinha sendo adotado, pois em atendimento à audiência determinada no item 9.1.5 do Acórdão 1341/2003-TCU-Plenário, expôs que a avaliação da proposta da licitante era feita comparando-se o preço global fornecido pelo licitante com o preço global fornecido pela Divisão de Construção do DNER (peça 2, p. 202) . 
	37. Contudo, caberia a ele observar e atender o disposto nos arts. 40, caput e inciso X, e 43, inciso IV, da Lei nº 8.666/93: 
	'Art. 40. O edital conterá no preâmbulo o número de ordem em série anual, o nome da repartição interessada e de seu setor, a modalidade, o regime de execução e o tipo da licitação, a menção de que será regida por esta Lei, o local, dia e hora para recebimento da documentação e proposta, bem como para início da abertura dos envelopes, e indicará, obrigatoriamente, o seguinte:  (...) ; X - o critério de aceitabilidade dos preços unitário e global, conforme o caso, permitida a fixação de preços máximos e vedados a fixação de preços mínimos, critérios estatísticos ou faixas de variação em relação a preços de referência, ressalvado o disposto nos parágrafos 1º e 2º do art. 48; (...) . Art. 43. A licitação será processada e julgada com observância dos seguintes procedimentos: (...) ; IV - verificação da conformidade de cada proposta com os requisitos do edital e, conforme o caso, com os preços correntes no mercado ou fixados por órgão oficial competente, ou ainda com os constantes do sistema de registro de preços, os quais deverão ser devidamente registrados na ata de julgamento, promovendo-se a desclassificação das propostas desconformes ou incompatíveis;'
	38. Além da previsão legal, desde a apreciação do TC nº 926.037/98, de relatoria do Ministro Humberto Souto (Decisão nº 60/1999-1ª Câmara) , o TCU vem se manifestando no sentido de que o estabelecimento dos critérios de aceitabilidade de preços unitários, com a fixação de preços máximos, é obrigação do gestor, e não sua faculdade. 
	39. Ante o exposto, por considerar que não existem elementos aptos a elidir o débito decorrente de sobrepreço/superfaturamento ou a afastar a responsabilidade dos gestores e da empresa citados nesta TCE, este representante do MP/TCU manifesta-se no sentido de julgar irregulares as contas dos Srs. Carlos Eduardo Levischi, Marly Figueiredo Brilhante, Rogério Gonzales Alves e Francisco Augusto Pereira Desideri e da empresa Queiroz Galvão S/A, imputando-lhes solidariamente o débito de R$ 35.560,93 (valor histórico) ; deixando de aplicar-lhes a multa do art. 57 da Lei nº 8.443/92, por motivo de prescrição".
4.	De todo modo, estando os autos conclusos para o julgamento do processo, a Construtora Queiroz Galvão S.A. acostou a sua manifestação adicional à Peça 103, ao passo que, na Sessão da 2ª Câmara de 9/4/2019, foi produzida a sustentação oral em favor de Francisco Augusto Pereira Desideri pelo Sr. Igor Fellipe Araújo de Sousa, tendo a discussão do feito sido, então, adiada a pedido do Ministro-Relator para melhor avaliar as correspondentes ponderações e, especialmente, a suposta incoerência na definição do dano ao erário a partir da fixação do BDI.
	É o Relatório.

8.1. Alana Abílio Diniz Vila Nova (35.470/OAB-DF), entre outros, representando a Construtora Queiroz Galvão S.A.;
8.2. Felipe Gregório de Velloso Vianna, entre outros, representando Francisco Augusto Pereira Desideri; 
8.3. Gardênia de Fátima Figueiredo Pereira (5.939/OAB-AM), representando Marly Figueiredo Brilhante

Subprocurador-Geral Paulo Soares Bugarin.

TOMADA DE CONTAS ESPECIAL. CONVÊNIO. IRREGULARIDADES. SUPERFATURAMENTO. CITAÇÃO SOLIDÁRIA DOS RESPONSÁVEIS. ALEGAÇÕES DE DEFESA APRESENTADAS POR DOIS RESPONSÁVEIS. REJEIÇÃO DAS ALEGAÇÕES DE DEFESA. REVELIA DOS DEMAIS RESPONSÁVEIS. AUSÊNCIA DE BOA-FÉ, ALÉM DA SUBSISTÊNCIA DE VÁRIAS IRREGULARIDADES. CONTAS IRREGULARES. DÉBITO. PRESCRIÇÃO DA PRETENSÃO PUNITIVA DO TCU.

TOMADA DE CONTAS ESPECIAL (TCE)

Secretaria do TCU no Estado de Roraima (Sec-RR).

Trata-se de tomada de contas especial instaurada pelo Departamento Nacional de Infraestrutura de Transporte (Dnit) em desfavor de Carlos Eduardo Levischi, Marly Figueiredo Brilhante, Rogério Gonzales Alves e Francisco Augusto Pereira Desideri, além da Queiroz Galvão S.A., por força de determinação proferida pelo Acórdão 1721/2010-TCU-Plenário, diante de irregularidades identificadas na execução do Contrato CP nº 1/2001 a partir de fiscalizações sobre o Convênio PG nº 110/94-99.
2.	O Relatório de TCE (Peça 4, fls. 118/150) teria assinalado que o custo inicial da obra atinente ao aludido Convênio PG 110/94-99 fora estimado em R$ 30.972.902,56 por meio do aporte de R$ 28.017.347,00 em recursos federais e R$ 2.955.555,56 em recursos da contrapartida do convenente.
3.	Em face dos objetivos do convênio, o Dnit teria licitado a construção das obras de arte especiais para as pontes sobre os rios Tacutu e Arraia por meio da Concorrência Pública nº 1/2001, tendo sido firmado o subsequente Contrato CP nº 1/2001 com a Construtora Queiroz Galvão S/A, em 22/06/2001. 
4.	O referido convênio teria sido alvo, contudo, de várias fiscalizações pela secretaria do TCU (Fiscobras 2001 a 2006) , tendo, no bojo do TC Processo 009.866/2001-5, sido constatados os vários indícios de superfaturamento no citado contrato, a despeito de, ao final de 2004, o ajuste ter sido rescindido com a Queiroz Galvão S/A para a superveniente conclusão da obra pelo 6º Batalhão de Engenharia e Construção do Exército (Peça 2, fl. 179 e Peça nº 3, fl. 350) . 
5.	Diante disso, o Plenário do TCU prolatou o Acórdão 1.372/2005 (Peça 2, fls. 172/181) e determinou que o Dnit instaurasse a devida TCE, mas, como a aludida determinação não teria sido cumprida, o Plenário do TCU prolatou o Acórdão 1.721/2010 no sentido de reiterar a necessidade de instauração da referida TCE. 
6.	A presente TCE foi, então, finalmente instaurada com o objetivo de reavaliar o BDI adotado no Contrato CP nº 1/2001 para, consequentemente, apurar o valor do subjacente dano ao erário (item 6 - Peça 4, fls. 122/123) , tendo o Relatório de TCE indicado as medidas adotadas pela autoridade administrativa e, ao final, sugerido a imputação do débito pelo valor original de R$ 35.560,93 em face do suscitado superfaturamento.
7.	Em sintonia, assim, com o parecer acostado à Peça 8, a unidade técnica promoveu as citações solidárias dos responsáveis, ante o superfaturamento decorrente da indevida aplicação de BDI ao referido Contrato CP nº 1/2001, a partir do aporte de recursos federais inerentes ao Convênio PG nº 110/94-99, sob as seguintes condições: (i) Carlos Eduardo Levischi, como diretor do DER-RR e signatário do ajuste superfaturado (Peças 11 e 36) ; (ii) Marly Figueiredo Brilhante, como diretora administrativo-financeira do DER-RR e signatária do ajuste superfaturado (Peças 39 e 43) ; (iii) Rogério Gonzales Alves, como diretor executivo do então DNER, por aprovar a licitação referente à Concorrência nº 1/2001, culminando na assinatura do Contrato CP 1/2001 (Peças 58 e 59) ; (iv) Francisco Augusto Pereira Desideri, como chefe da divisão de construção do então DNER, por aprovar a licitação referente à Concorrência nº 1/2001, culminando na assinatura do Contrato CP nº 1/2001 (Peças 14 e 16) ; e (v) Queiroz Galvão S/A, como empresa contratada, por se beneficiar dos indevidos pagamentos ante o configurado superfaturamento (Peça 15) . 
8.	A despeito, todavia, de todos terem sido regularmente notificados da citação, apenas o Sr. Francisco Augusto Pereira Desideri e a Construtora Queiroz Galvão S/A apresentaram as suas alegações de defesa (Peças 45 e 46) , ao passo que os demais responsáveis permaneceram silentes nos autos, passando à condição de revéis, nos termos do art. 12, § 3º, da Lei nº 8.443, de 16 1992.
9.	De todo modo, após a análise do feito (Peça 61) , a unidade técnica propôs o acolhimento da defesa apresentada pela Queiroz Galvão S/A, por vislumbrar a suposta insubsistência do referido débito em função da pequena diferença entre os preços praticados e os de mercado, sem prejuízo de também propor o acolhimento das alegações de defesa de Francisco Augusto Pereira Desideri, com o arquivamento da presente TCE, ante a suposta ausência de pressupostos de constituição e desenvolvimento válido e regular do processo. 
10.	Por outro lado (Peça 64) , o MPTCU divergiu da unidade técnica, ao destacar que as primeiras fiscalizações realizadas pelo TCU sobre a construção das pontes nos rios Itacutu e Arraia (entre 2001 e 2005) teriam identificado graves irregularidades no correspondente processo de contratação, com o potencial de causar maior dano ao erário, tendo ensejado o consequente bloqueio sobre o aporte dos recursos federais em face das seguintes constatações:
	" (...) 3. Tendo em vista a gravidade dos achados de auditoria (direcionamento/restrição à competitividade no procedimento licitatório, licitação/contratação sem projeto básico, execução de serviços sem cobertura contratual, autorização de pagamentos a partir de medições incompatíveis com a realidade da obra executada, incompatibilidade entre os preços contratuais e os de mercado, entre outros) , e o risco de dano ao erário, foram proferidas determinações no sentido de bloquear os recursos orçamentários para o ajuste até a adoção de medidas corretivas (IGP) e de promover a audiência dos responsáveis (Decisão nº 1037/2002; Acórdão 2091/2004-TCU-Plenário) ".
11.	Para tanto, o Parquet especial registrou que o consequente superfaturamento teria resultado da contratação em valor superiores aos de mercado, não havendo a suposta imposição para o uso dos parâmetros do Sicro, a despeito de o BDI anunciado no Sicro II sob o patamar de 23,90% ter sido inicialmente utilizado como paradigma pela então Secob, tendo sido dada a oportunidade para que o Dnit promovesse a avaliação e a subjacente definição do BDI para o correspondente tipo de obra sob o nível de 30,02%, com a subsequente apuração do débito sob o valor de R$ 35.560,93 no bojo desta TCE. 
12.	O MPTCU sugeriu, então, a complementar citação dos responsáveis, já que, nos ofícios iniciais, não teria ficado explicitado o superfaturamento decorrente da adoção de custos unitários superiores aos de mercado, entre as causas do dano, no âmbito do Contrato CP nº  1/2001.
13. 	Promovidas as regulares citações complementares, apenas o Sr. Francisco Augusto Pereira Desideri e a Queiroz Galvão S/A apresentaram os seus novos esclarecimentos (Peças 90 e 93) , ao passo que os demais responsáveis permaneceram silentes nos autos, mantendo a condição de revéis, nos termos do art. 12, § 3º, da Lei nº 8.443, de 1992. 
14.	Por conseguinte, o Sr. Francisco Augusto Pereira Desideri passou a aduzir, entre outros aspectos, que o débito apurado sob o valor histórico de R$ 35.560,93 estaria abaixo do limite de R$ 100.000,00 previsto pela IN TCU nº 71, de 2012, como valor de alçada para a dispensa da instauração de tomada de contas especial, suscitando, por essa linha, o arquivamento do processo.
15.	O referido responsável alegou, ainda, que não poderia ter agido de maneira diversa, pois o preço vencedor estaria abaixo do referencial estabelecido e aprovado pela chefia de estudos e projetos e pelo diretor de engenharia rodoviária do DNER, não cabendo a ele realizar a nova análise dos itens e do BDI aplicado. 
16.	Já a Queiroz Galvão passou, em síntese, a considerar inócua essa nova citação, ante a suposta ausência de imputação fundamentada nos autos sobre o superfaturamento decorrente da adoção de custos unitários superiores aos de mercado. 
17.	De toda sorte, após a análise final do feito, a unidade técnica retomou a discussão a respeito do BDI referencial adotado, mantendo o seu parecer anterior (Peça 61) no sentido da suposta elisão do débito, com o afastamento da responsabilidade dos gestores e da empresa contratada, para o consequente arquivamento da TCE.
18.	O MPTCU, contudo, pugnou pela irregularidade das contas de Carlos Eduardo Levischi, Marly Figueiredo Brilhante, Rogério Gonzales Alves e Francisco Augusto Pereira Desideri, além da Queiroz Galvão S/A, para condená-los, solidariamente, ao pagamento do débito sob o valor de R$ 35.560,93, deixando, no entanto, de lhes aplicar a subsequente multa legal, diante da prescrição da pretensão punitiva do TCU.
19.	Incorporo o parecer do MPTCU a estas razões de decidir.
20.	O Parquet especial assinalou que os responsáveis teriam questionado a decisão de instaurar a presente TCE ante a baixa materialidade do débito, nos termos do art. 6º da IN TCU nº 71, de 2012, mas o MPTCU bem ressaltou, nesse ponto, que o TCU não estaria impedido de dar prosseguimento à TCE, até porque os responsáveis não teriam o suposto direito subjetivo de não serem compelidos a ressarcir o referido prejuízo ao erário. 
21.	Bem se vê, ainda, que, a despeito de não poder ter pontualmente conferido os custos unitários e o BDI nas propostas, o Sr. Francisco Desideri teria contribuído diretamente para a subsistência do aludido dano ao erário em função da sua conduta omissivo-comissiva, com o evidente erro grosseiro, ante a indevida permissão para o prosseguimento da indigitada contratação com as flagrantes irregularidades em todo o subjacente procedimento, e, por isso, o MPTCU anotou, no seu parecer à Peça 64, que:
" (...) 3. Tendo em vista a gravidade dos achados de auditoria (direcionamento/restrição à competitividade no procedimento licitatório, licitação/contratação sem projeto básico, execução de serviços sem cobertura contratual, autorização de pagamentos a partir de medições incompatíveis com a realidade da obra executada, incompatibilidade entre os preços contratuais e os de mercado, entre outros) , e o risco de dano ao erário, foram proferidas determinações no sentido de bloquear os recursos orçamentários para o ajuste até a adoção de medidas corretivas (IGP) e de promover a audiência dos responsáveis (Decisão nº 1037/2002; Acórdão 2091/2004-TCU-Plenário) " (grifou-se) 
22.	Não merecem prosperar, assim, as ponderações suscitadas na sustentação oral sobre a suposta falta de adequabilidade do percentual adotado para a apuração de superfaturamento a partir da definição do BDI, já que: (i) o orçamento para o contrato previa, originalmente, o BDI sob o patamar de 40%, ao passo que o vigente Sicro II fixaria o patamar de 23,09%; (ii) o referido BDI veio a ser finalmente fixado em 30,02%, após a revisão então efetuada pelo próprio Dnit a partir do resultado das fiscalizações promovidas pela secretaria do TCU no âmbito dos Fiscobras durante o período de 2001 a 2006; (iii) o superfaturamento teria decorrido da combinação entre os preços unitários excessivos e o subsequente BDI inflado, de tal sorte que a mera reanálise isolada do BDI não teria o condão de afastar o dano ao erário pelo aludido superfaturamento; e (iv) a manifestação produzida na sustentação oral não se mostra procedente, já que a referência de preços do Sicro II já existiria no momento da celebração do aludido contrato, tendo o manual do Sicro sido publicado, contudo, em 2003, além de o cálculo do aludido superfaturamento já ter contemplado a adequação dos preços de referência nas fiscalizações anteriores sobre o empreendimento.
23.	Não se vislumbra, também, a suposta boa-fé arguida pela Queiroz Galvão, no seu pedido de parcelamento do débito em 25/2/2019 (Peça 103) , devendo a contratada responder pelo aludido dano ao erário, por ter se beneficiado pelo indevido recebimento dos indigitados valores, nos termos do art. 12, § 2º, "b", da Lei nº 8.443, de 1992, até porque, além de não prevista na lei, nem na norma jurídica, a recente conduta de suposta cooperação isolada da aludida empresa apenas com o TCU, sem a efetiva celebração de acordo judicial de colaboração premiada com a subjacente leniência junto ao MPF, não teria o condão de resultar no afastamento das sanções legalmente aplicáveis, a exemplo da multa pecuniária e da declaração de inidoneidade para contratar, podendo servir apenas para a dosimetria da pena pela eventual redução da correspondente penalidade.
24.	De todo modo, a partir do referido pedido de parcelamento do débito, sobressai o inegável reconhecimento da presente dívida em função do dano ao erário apurado neste feito, salientando que, antes desse pedido, a referida empresa não apenas insistia em contestar o superfaturamento de R$ 35.560,93, mas também reclamava a devolução do suposto crédito em seu favor, nessa mesma obra, sob o valor histórico de aproximadamente R$ 1 milhão, em razão de o Dnit ter supostamente realizado alguns pagamentos em menor valor do que o contratualmente estabelecido, tendo essa situação ficado agora plenamente esclarecida, diante do aludido pedido de parcelamento do débito com o subjacente reconhecimento da dívida até aqui apurada nestes autos.
25.	Por essa linha, mostra-se adequada a proposta do MPTCU no sentido da irregularidade das contas para a condenação dos responsáveis ao pagamento do referido dano ao erário pelo correspondente superfaturamento, até porque a boa-fé dos gestores e da empresa não restaria evidenciada nos autos, diante da cessação das aludidas irregularidades em decorrência, apenas, da pronta atuação do TCU e da subjacente continuidade do referido empreendimento pelo Exército Brasileiro, não tendo sido praticada, ainda, apenas uma irregularidade no presente caso concreto, e, assim, não pode ser aplicado o art. 12, §§ 1º e 2º, da Lei nº 8.443, de 1992, sem prejuízo, contudo, de deixar de lhes aplicar a subsequente multa legal ante a prescrição da pretensão punitiva do TCU.
26.	Eis que, no presente caso concreto, teria ocorrido a aludida prescrição em face do transcurso de mais de dez anos entre a ordem para a citação no âmbito do TCU, em 6/7/2015 (Peça 10) , e a data fatal para a prestação de contas final do ajuste, em 1º/1/2005 (Peça nº  4, fl. 4) , nos termos do Acórdão 1441/2016-TCU-Plenário.
27.	Por meio do aludido Acórdão 1.441/2016 proferido pelo Plenário na Sessão Extraordinária de 8/6/2016, o TCU firmou o seu entendimento no sentido de que a prescrição da pretensão punitiva deve seguir a regra geral do prazo decenal, contado a partir do fato, em linha com o art. 205 do Código Civil brasileiro, interrompendo-se a contagem do aludido prazo com a ordem de citação, nos termos do art. 240, caput, da Lei nº 13.105 (Código Processual Civil) , de 2015. 
28.	Sem prejuízo, contudo, do respeito a esse entendimento do Tribunal, reitero a minha ressalva já registrada em vários outros julgados do TCU no sentido de que, na ausência de lei específica, o TCU não deveria aplicar qualquer prazo prescricional sobre a referida pretensão punitiva ou, então, na pior das hipóteses, o Tribunal deveria aplicar a regra prescricional fixada pela Lei nº  9.873, de 1999, não só porque ela trata diretamente de prescrição no âmbito do direito administrativo sancionador, mas também porque, entre outras medidas, a aludida lei manda aplicar o prazo prescricional penal, quando a infração administrativa também configure crime, além de determinar expressamente que, no caso de ilícito continuado ou permanente, a contagem do prazo se inicie no dia da cessação do aludido ilícito. 
29.	Ao tempo, pois, em que anoto essa minha posição pessoal, deixo de pugnar pela aplicação de multa aos responsáveis, submetendo-me, pois, ao entendimento fixado pelo TCU no âmbito do aludido Acórdão 1441/2016-TCU-Plenário. 
30.	Entendo, portanto, que o TCU deve julgar irregulares as contas de Carlos Eduardo Levischi, Marly Figueiredo Brilhante, Rogério Gonzales Alves e Francisco Augusto Pereira Desideri para condená-los, em solidariedade com a Queiroz Galvão S/A, ao pagamento do débito apurado nestes autos, sem prejuízo, contudo, de deixar de lhes aplicar a subsequente multa legal, por força do Acórdão 1441/2016-TCU-Plenário.
Ante o exposto, pugno pela prolação do Acórdão ora submetido a este Colegiado.
	
TCU, Sala das Sessões, em 23 de abril de 2019.
Ministro-Substituto ANDRÉ LUÍS DE CARVALHO 
Relator